---
title: "Statistinės duomenų analizės praktinės užduotys"
date: "2017"
output: pdf_document
---

8. __Neparametriniai kriterijai.__

   (a) _Spirmeno koreliacijos koeficientas. Požymių nepriklausomumo tikrinimas._
   (ČM II.1.7) Kavos rūšių Atuvos rinkoje dalys (procentais) ir reklamos
   išlaidos pateiktos lentelėje.

   | Rūšis                           |  A  |  B  |  C  |  D  |  E  |  F  | Kita |
   |---------------------------------|-----|-----|-----|-----|-----|-----|------|
   | Rinkos dalis %                  | 15.7| 3.9 | 10.6| 9.6 | 12.3| 26.2| 21.7 |
   | Reklamos išlaidos (tūkst. eurų) | 7.6 | 3.5 | 6.1 | 6.8 | 8.3 | 10.1| 7.1  |

   Apskaičiuokite Spirmeno koreliacijos koeficientą. Ar kintamieji yra priklausomi?

```{r}
Rinkos_Dalis <- c(15.7, 3.9,10.6,9.6,12.3,26.2,21.7)
Reklamos_Islaidos <- c(7.6,3.5,6.1,6.8,8.3,10.1,7.1)
t <- cor.test(Rinkos_Dalis, Reklamos_Islaidos, method="spearman")
pv <- t$p.value
rho <- t$estimate
t
```

   $\hat{\rho} = `r rho`$, $pv = `r pv` < \alpha = 0.05 \Rightarrow$ kintamieji priklausomi.

   (b) _Dviejų nepriklausomų imčių palyginimas: Vilkoksono - Mano - Vitnio kriterijus._
   (ČM II.1.3). Besiruošdamas jubiliejui, verslininkas Apolonijus Drinkūnas
   atliko eksperimentą. Prisipirkęs pigių ir brangių šventinių žvakučių, jis
   fiksavo laiką, per kurį žvakutės sudega. Ar ponas Apolonijus teisus nutaręs,
   kad žvakučių degimo laikas nesiskiria ir jubiliejui tiks pigiosios žvakutės?
   Duomenys pateikti lentelėje.

   |          |    |    |    |    |    |    |    |
   |----------|----|----|----|----|----|----|----|
   | Pigios   | 25 | 27 | 23 | 28 | 22 | 20 |    |
   | Brangios | 31 | 26 | 30 | 24 | 29 | 21 | 33 |

```{r}
Pigios <- c(25,27,23,28,22,20)
Brangios <- c(31,26,30,24,29,21,33)

t <- wilcox.test(Pigios, Brangios)
pv <- t$p.value
t
```

   $pv = `r pv` > \alpha = 0.05 \Rightarrow$ degimo laikas statistiškai reikšmingai
   nesiskiria.


   (c) _Dviejų priklausomų imčių palyginimas: Vilkoksono žymėtųjų rangų kriterijus._
   (ČM II.1.2) Norima patikrinti, ar tam tikri pratimai mažina sistolinį kraujo
   spaudimą. Atsitiktinai parinktų 15 žmonių spaudimas buvo matuotas prieš darant
   pratimus ir po to. Duomenys pateikti lentelėje.

   | Asmuo | Prieš | Po  | Asmuo | Prieš | Po  |
   |-------|-------|-----|-------|-------|-----|
   |   1   |  164  | 162 |   9   |  138  | 139 |
   |   2   |  146  | 144 |  10   |  130  | 124 |
   |   3   |  148  | 146 |  11   |  175  | 170 |
   |   4   |  154  | 156 |  12   |  146  | 147 |
   |   5   |  143  | 145 |  13   |  160  | 157 |
   |   6   |  160  | 159 |  14   |  160  | 140 |
   |   7   |  150  | 145 |  15   |  153  | 148 |
   |   8   |  148  | 150 |       |       |     |

   Ar pratimai efektyvūs?

```{r}
Pries <- c(164,146,148,154,143,160,150,148,138,130,175,146,160,160,153)
Po <- c(162,144,146,156,145,159,145,150,139,124,170,147,157,140,148)

t <- wilcox.test(Po, Pries , paired = TRUE, alternative = "less")
pv <- t$p.value
t
```
   $pv = `r pv` < \alpha = 0.05 \Rightarrow$ duomenys neprieštarauja hipotezei,
   kad spaudimas sumažėja.

   (d) _Kelių nepriklausomų imčių palyginimas: Kruskalio - Voliso kriterijus._
   Trijose gamyklose buvo testuojami kineskopai. Jų funkcionavimo trukmės (mėnesiais
   iki pirmo gedimo) surašyti pateikiamoje lentelėje.

   |                       |    |    |    |    |    |    |    |    |    |    |    |    |
   |-----------------------|----|----|----|----|----|----|----|----|----|----|----|----|
   | 1 gamyklos kineskopai | 41 | 70 | 26 | 89 | 62 | 54 | 46 | 77 | 34 | 51 |    |    |
   | 2 gamyklos kineskopai | 30 | 69 | 42 | 60 | 44 | 74 | 32 | 47 | 45 | 37 | 52 | 81 |
   | 3 gamyklos kineskopai | 41 | 70 | 26 | 89 | 62 | 54 | 46 | 77 | 34 | 51 | 61 |    |

```{r}
Gamykla1 <- c(41,70,26,89,62,54,46,77,34,51)
Gamykla2 <- c(30,69,42,60,44,74,32,47,45,37,52,81)
Gamykla3 <- c(23,35,29,38,21,53,31,25,36,50,61)

data <- list(g1=Gamykla1, g2=Gamykla2, g3=Gamykla3)
t <- kruskal.test(data)
pv <- t$p.value
t
```

   $pv = `r pv` < \alpha = 0.05 \Rightarrow$ hipotezė apie vidutinių trukmių
   lygybę atmetama (_"bet nelabai reikšmingai"_).

   (e) _Kelių priklausomų imčių palyginimas: Frydmano kriterijus._ Penki nepriklausomi
   ekspertai vertino 3 rūšių (A, B ir C) alų. Duomenys pateikti lentelėje.

   | Ekspertas | A  | B  | C  |
   |-----------|----|----|----|
   | Pirmas    | 10 |  7 |  8 |
   | Antras    |  5 |  2 |  4 |
   | Trečias   |  6 |  8 |  6 |
   | Ketvirtas |  3 |  4 |  6 |
   | Penktas   |  9 |  8 | 10 |

```{r}
A<-c(10,5,6,3,9)
B<-c(7,2,8,4,8)
C<-c(8,4,6,6,10)
data <- matrix(rbind(A,B,C), nrow=5,byrow=TRUE)

t <- friedman.test(data)
pv <- t$p.value
t
```

   $pv = `r pv` > 0.05 \Rightarrow$ duomenys neprieštarauja hipotezei, jog
   skirstiniai vienodi.

   (f) _Kelių priklausomų imčių palyginimas: Frydmano kriterijus._ (ČM II.1.5).
   Lentelėje pateikti duomenys apie 3 tiekėjų siūlomų 12 skirtingų tipų
   spausdintuvų kainas.

   | Tipas | 1 tiekėjas | 2 tiekėjas | 3 tiekėjas |
   |-------|------------|------------|------------|
   |   1   |    660     |    673     |    658     |
   |   2   |    790     |    799     |    785     |
   |   3   |    590     |    580     |    599     |
   |   4   |    950     |    945     |    960     |
   |   5   |   1290     |   1280     |   1295     |
   |   6   |   1550     |   1500     |   1499     |
   |   7   |   1980     |   1950     |   1970     |
   |   8   |   2300     |   2295     |   2310     |
   |   9   |   2500     |   2480     |   2490     |
   |  10   |   2190     |   2190     |   2210     |
   |  11   |   5590     |   5500     |   5550     |
   |  12   |   6000     |   6100     |   6090     |

   Ar tiekėjų siūlomos spausdintuvų kainos skiriasi?

```{r}
Tiekejas1 <- c(660,790,590,950,1290,1550,1980,2300,2500,2190,5590,6000)
Tiekejas2 <- c(673,799,580,945,1280,1500,1950,2295,2480,2190,5500,6100)
Tiekejas3 <- c(658,785,599,960,1295,1499,1970,2310,2490,2210,5550,6090)
data <- matrix(rbind(Tiekejas1,Tiekejas2,Tiekejas3), nrow=12, byrow=TRUE)
t <- friedman.test(data)
pv <- t$p.value
t
```

   $pv = `r pv` > \alpha = 0.05 \Rightarrow$ duomenys neprieštarauja hipotezei,
   jog skirstiniai vienodi.

   (g) _Proporcijų palyginimas, kai imtys priklausomos: Maknemaros kriterijus._
   Prieš rinkiminius debatus 1000 žmonių iš įvairių visuomenės sluoksnių atsakė
   į klausimą: "ar balsuosite už kandidatą N?". Po rinkiminių debatų tie patys
   žmonės atsakė į tą patį klausimą. Rezultatai pateikti lentelėje.

   |              | Taip (po) | Ne (po) |
   |--------------|-----------|---------|
   | Taip (prieš) |    421    |   115   |
   | Ne (prieš)   |     78    |   386   |

   Ar rinkiminiai debatai pakeitė rinkėjų nuomonę?

```{r}
data <- matrix(
       c(421, 78, 115, 386),
       nrow=2,
       dimnames=list(
              "Pries"=c("Taip", "Ne"),
              "Po"=c("Taip", "Ne")
             )
      )

t <- mcnemar.test(data)
pv <- t$p.value
t
```

   $p = `r pv ` < \alpha 0.05 \Rightarrow$ Atmetame hipotezę, jog debatai
   nepakeitė rinkėjo nuomonės, t.y. rinkėjai po debatų pakeitė nuomonę.

   (h) _Serijų kriterijus._ (ČM II.1.3 pvz.) Degalinėje yra A-95 (A) ir A-98 (B)
   oktaninio skaičiaus benzino. Vieną dieną 50 automobilių A ir B prisipylė tokia
   tvarka:

   $$AABAABABBAAABBABBABBABBAABABBABBAABBBBAABABABAAABA$$

   Ar galima teigti, kad benzino rūšies pasirinkimas yra atsitiktinis (t.y. paros
   metas neturi įtakos benzino rūšies pasirinkimui)?

```{r}
data <- factor(
               c(1, 1, 2, 1, 1, 2, 1,
                 2, 2, 1, 1, 1, 2, 2,
                 1, 2, 2, 1, 2, 2, 1,
                 2, 2, 1, 1, 2, 1, 2,
                 2, 1, 2, 2, 1, 1, 2,
                 2, 2, 2, 1, 1, 2, 1,
                 2, 1, 2, 1, 1, 1, 2,
                 1
                )
               )

# install.packages("tseries")
library(tseries)
packageVersion("tseries")
t <- runs.test(data)
pv <- t$p.value
t
```

   $pv = `r pv` > \alpha = 0.05 \Rightarrow$ hipotezės neatmetame, t.y. paros
   metas neturi įtakos benzino rūšies pasirinkimui.


***
  Padaryta su `r R.Version()$version.string`, `r R.Version()$platform`.

