---
title: "Statistinės duomenų analizės praktinės užduotys"
date: "2017"
output: pdf_document
---

7. __Dažnių lentelės.__ Atitinkami `R` [pavyzdžiai](http://www.cookbook-r.com/Statistical_analysis/Frequency_tests/)

   (a) _Hipotezės apie polinominio skirstinio parametrų reikšmes tikrinimas._
   (ČM III.5.1) Atliktas tyrimas, kurio tikslas - nustatyti, kokios spalvos
   automobiliai populiariausi. Atsitiktinai apklausus 200 potencialių pirkėjų,
   gauti rezultatai, kurie pateikiami lentelėje.

   | Spalva | Raudona | Geltona | Mėlyna | Žalia | Ruda |
   |--------|---------|---------|--------|-------|------|
   | Dažnis | 39      | 65      | 46     | 37    | 13   |

   Patikrinkite hipotezę, kad pirkėjai nevienodai vertina automobilių spalvas.

```{r}
#   Naudojame visur chi-squared (asimptotiniai reiks), bet jei norėtumėm tiksliai
#   tai pabandome su Fisheriu (nors tai nėra būtina)
daznis <- c(39, 65, 46, 37, 13)

t <- chisq.test(daznis)
pv <- t$p.value
t
```

   Kadangi visos kategorijos lygios, tai tikimybinės lentelės nesudarome.
   $pv = `r pv`< \alpha = 0.05$, todėl hipotezę, kad skirtumai tarp kvadratų
   $(P(spalva) - E(P(Hipotezes spalva)))^2$ yra lygūs nuliui, atmetama. Pirkėjai
   spalvas vertina nevienodai.

   (b) _Hipotezės apie polinominio skirstinio parametrų reikšmes tikrinimas._
   (ČM III.5.2) Rinkos analitikas mano, kad A, B, C ir D rūšies pastos vartotojų
   dalis yra atitinkamai 0.30, 0.60, 0.08, 0.02. Atsitiktinai apklausus 600
   žmonių, kokią pastą jie vartoja, gatui rezultatai, kurie pateikiami lentelėje

   | Rūšis  |  A  |  B  |  C  |  D  |
   |--------|-----|-----|-----|-----|
   | Dažnis | 192 | 342 |  44 |  22 |

   Ar šie duomenys leidžia suabejoti rinkos analitiko teiginiu?

   $$H: p_1 = p^0_1, p_2 = p^0_2, p_3 = p^0_3, p_4 = p^0_4$$

```{r}
daznis <- c(192, 342, 44, 22)
tikimybes <- c(0.30, 0.60, 0.08, 0.02)

t <- chisq.test(daznis, p=tikimybes) #cia jau turime tikimybes
pv <- t$p.value
t
```

   $pv = `r pv` < \alpha = 0.05$, todėl hipotezę, kad skirtumai tarp kvadratų,
   yra lygus nuliui, atmetama. Duomenys leidžia teigti, jog analitikas neteisus.

   (c) _Požymių nepriklausomumo tikrinimas._ Lentelėje pateikti skaičiai
   sutukuotinių, sugrupuotų pagal vaikų skaičių (požymis A) ir metines pajamas
   (požymis B). Rekia patikrinti hipotezę dėl požymių A ir B nepriklausomumo.

   |          | 0 – 1 | 1 – 2  | 2 – 3 | 3    | $\Sigma$ |
   |----------|-------|--------|-------|------|----------|
   | 0        | 2161  | 3577   | 2184  | 1635 | 9557     |
   | 1        | 2755  | 5081   | 2222  | 1052 | 11110    |
   | 2        | 936   | 1753   | 640   | 306  | 3635     |
   | 3        | 325   | 419    | 96    | 38   | 878      |
   | 4        | 39    | 98     | 31    | 14   | 182      |
   | $\Sigma$ | 6216  | 10928  | 5173  | 3046 | 25362    |

```{r}
data <-  matrix(
    c(2161, 2755, 936, 325, 39,
      3577, 5081, 1753, 419, 98,
      2184, 2222, 640, 96, 31,
      1635, 1052, 306, 38, 14),
    5,
    4,
    dimnames=list(
                   vaiku.sk=c("0", "1", "2", "3","4"),
                   pajamos=c("0-1000", "1000-2000", "2000-3000", "3000+")
                 )
  )

t <- chisq.test(data)
pv <- t$p.value
t
```

   $pv = `r pv` < \alpha =  0.05$, todėl hipotezę, kad
   $P(Vaiku.sk | Pajamos) = P(Vaiku.sk) \dot P(Pajamos)$ arba apie požymių
   priklausomumą, atmetame.

   (d) _Požymių nepriklausomumo tikrinimas_ (ČM III.5.4) Buvo tirta, ar užimamos
   pareigos ir pasitenkinimas darbu yra tarpusavy susiję dalykai. Atsitiktinai
   apklausus 800 aukštųjų mokyklų dėstytojų, buvo gauti tokie rezultatai:

   |                 | Asistentas | Lektorius | Docentas | Profesorius |
   |-----------------|------------|-----------|----------|-------------|
   | Patenkintas     |    40      |    60     |    52    |    63       |
   | Neturi nuomonės |    78      |    87     |    82    |    88       |
   | Nepatenkintas   |    57      |    63     |    66    |    64       |

   Patikrinkite hipotezę apie pareigų ir pasitenkinimo darbu priklausomybę.

```{r}
dnames <- list(
        Pasitenkinimas = c("Patenkintas", "Neturi nuomones", "Nepatenkintas"),
        Pareigos = c("Asistentas", "Lektorius", "Docentas", "Profesorius")
      )
Job <- matrix(
        c(40, 78, 57,
          60, 87, 63,
          52, 82, 66,
          63, 88, 64),
        3,
        4,
        dimnames=dnames
      )

fisher.test(Job, workspace=2e7)
chisq.test(Job)
```
   $pv > \alpha = 0.05$, todel hipotezės, kad
   $P(Pareigos \| Pasitenkinimas) = P(Pareigos) \dot P(Pasitenkinimas)$ arba
   apie pareigų ir pasitenkinimo darbu priklausomumą negalime atmesti.

   (e) _Homogeniškumo hipotezės tikrinimas._ Viename sraute iš 300 stojančiųjų
   pažymius "nepatenkinamai", "patenkinimai", "gerai" ir "labai gerai" gavo
   atitinkamai 33, 43, 80 ir 144; kito srauto stojantieji atitinkamai
   39, 35, 72, ir 154. Ar galima laikyti, kad abiejų srautų stojantieji
   pasiruošę vienodai?


```{r}
dnames <- list(
        Ivertinimas = c("Nepatenkinamai", "Patenkinamai", "Gerai", "Labai gerai"),
        Srautas = c("Pirmas", "Antras")
      )

rezultatai <- matrix(
        c(33, 43, 80, 144,
          39, 35, 72, 154),
        4,
        2,
        dimnames=dnames
      )

fisher.test(rezultatai, workspace=2e7)
chisq.test(rezultatai)
```

   $pv > \alpha = 0.05$, todėl hipotezės, kad
   $P(Ivertinimas \| Srautas = 1) = P(Ivertinimas \| Srautas = 1) = P(Ivertinimas)$
   arba apie rezultatų priklausymą nuo imties, atmesti negalime.

   (f) _Homogeniškumo hipotezės tikrinimas_ (ČM III.5.6) Sveikatos apsaugos
   ministerija tyrė, ar įvairių profesijų žmonių alkoholio vartojimo įpročiai
   buvo tokie pat. Atsitiktinai apklausus 200 mokytojų, 300 teisininkų ir 400
   gydytojų, buvo gauti tokie rezultatai:

   |              | Mokytojai | Teisininkai | Gydytojai |
   |--------------|-----------|-------------|-----------|
   | Mažai        |    100    |     50      |    100    |
   | Vidutiniškai |     50    |    150      |    200    |
   | Daug         |     50    |    100      |    200    |

   Ar galima teigti, kad šių trijų profesijų atstovų alkoholio vartojimo
   įpročiai tokie pat?


```{r}
dnames <- list(
        Alkoholis=c("Mazai", "Daug", "Vidutiniskai"),
        Profesija=c("Mokytojas", "Teisininkas", "Daktaras")
      )

sotke <- matrix(
          c(100,50,100, 50,150,200, 50,100,200),
          3,
          3,
          dimnames=dnames
        )

fisher.test(sotke, workspace=2e7)
chisq.test(sotke)
```

   Abiems kriterijams $pv < \alpha = 0.05$, todėl hipotezę, kad (tikimybės
   analogiškai kaip praėjusiam pavyzdy) arba rezultatų priklausymą nuo imties,
   atmetame.

***
  Padaryta su `r R.Version()$version.string`, `r R.Version()$platform`.

