---
title: "Statistinės duomenų analizės praktinės užduotys"
date: "2017"
output: pdf_document
---

5.  __Pasikliovimo intervalai.__

```{r}
library(knitr)
set.seed(42)
n <- 300
```

   (a) Sukonstruoti 0.95 (0.90) - pasikliautinį intervalą _normalaus skirstinio_
   vidurkiui, naudojant imtį `norm1`

```{r}
norm1 <- rnorm(n, mean=65, sd=11) # Dėstytojo sprendiniuose irgi imta 11, o ne srqt(11)
```
   Tarkime, kad $X_1$, ..., $X_n$ yra imtis, $X_i \sim N(\mu, \sigma^2)$.
   Vidurkio lygio $1 - \alpha$ pasikliovimo intervalą

   $$(\underline{\mu}, \overline{\mu}) = \bar{X} - t_{\alpha / 2}(n - 1) \frac{s}{\sqrt{n}},
   \bar{X} + t_{\alpha / 2}(n - 1) \frac{s}{\sqrt{n}}$$

```{r}
mu_u95 <- mean(norm1) + qt(1 - .05/2, n - 1) * sd(norm1) / sqrt(n)
mu_l95 <- mean(norm1) - qt(1 - .05/2, n - 1) * sd(norm1) / sqrt(n)
mu_u90 <- mean(norm1) + qt(1 - 0.1/2, n - 1) * sd(norm1) / sqrt(n)
mu_l90 <- mean(norm1) - qt(1 - 0.1/2, n - 1) * sd(norm1) / sqrt(n)

CI <- rbind(c(mu_l90, mu_u90), c(mu_l95, mu_u95))
colnames(CI) <- c("$\\underline{\\mu}$","$\\overline{\\mu}$")
rownames(CI) <- c("0.90","0.95")
kable(CI)
```

   (b) Sukonstruoti 0.95 (0.90) - pasikliautinį intervalą _normalaus skirstinio_
   dispersijai, naudojant tą pačią imtį `norm1`.

   $1 - \alpha$ pasikliovimo intervalas _normalaus skirstinio_ dispersijai yra

   $$\underline{\sigma^2} = \frac{(n - 1)S^2}{\chi^2_{\alpha / 2}(n - 1)},$$

   $$\overline{\sigma^2} = \frac{(n - 1)S^2}{\chi^2_{1 - \alpha / 2}(n - 1)}.$$

```{r}
sigma_l95 <- (n - 1) * var(norm1) / qchisq(1 - .05/2, n - 1)
sigma_u95 <- (n - 1) * var(norm1) / qchisq(1 - (1 - .05/2), n - 1)
sigma_l90 <- (n - 1) * var(norm1) / qchisq(1 - .1/2, n - 1)
sigma_u90 <- (n - 1) * var(norm1) / qchisq(1 - (1 - .1/2), n - 1)

CI <- rbind(c(sigma_l90, sigma_u90), c(sigma_l95, sigma_u95))
colnames(CI) <- c("$\\underline{\\sigma^2}$","$\\overline{\\sigma^2}$")
rownames(CI) <- c("0.90","0.95")
kable(CI)
```

   (c) Bandant sportinį lėktuvą, gautos šios jo maksimalaus greičio (m/s)
   reikšmės:

   `422.2; 418.7; 425.6; 420.3; 425.8; 423.1; 431.5; 428.2; 438.3; 434.0;
   411.3; 417.2; 413.5; 441.3; 423.0.`

   Tarę, kad buvo stebimas _normalus a. d._, raskite maksimalaus greičio vidurkio
   ir vidutinio kvadratinio nuokrypio taškinius įvertinius ir 0.95 pasikliovimo
   intervalus.

```{r}
dat  <- c(422.2, 418.7, 425.6, 420.3, 425.8,
          423.1, 431.5, 428.2, 438.3, 434.0,
          411.3, 417.2, 413.5, 441.3, 423.0)

estimates <- c(mean(dat), var(dat))
names(estimates) <- c("$\\hat{\\mu}$", "$\\hat{\\sigma^2}$")
kable(estimates)

mu_u <- mean(dat) + qt(1 - 0.05/2, n - 1) * sd(dat) / sqrt(n)
mu_l <- mean(dat) - qt(1 - 0.05/2, n - 1) * sd(dat) / sqrt(n)
sigma_l <- (n - 1) * var(dat) / qchisq(1 - .05/2, n - 1)
sigma_u <- (n - 1) * var(dat) / qchisq(1 - (1 - .05/2), n - 1)

CI <- rbind(c(mu_l, mu_u), c(sigma_l, sigma_u))
colnames(CI) <- c("apat.","virs.")
rownames(CI) <- c("$\\mu$","$\\sigma^2$")
kable(CI)
```

   (d) Sukonstruoti 0.95 - pasikliautinį intervalą eksponentinio skirstinio
   vidurkiui, naudojant imtį `eksp`.

```{r}
eksp <- rexp(n, rate=1 / 65)
```
   $1 - \alpha$ pasikliovimo intervalas _eksponentinio skirstinio_ vidurkiui yra

   $$\underline{\theta} = \frac{2n\bar{X}}{\chi^2_{\alpha / 2}(2n)},$$
   $$\overline{\theta} = \frac{2n\bar{X}}{\chi^2_{1 - \alpha / 2}(2n)},$$

```{r}
lambda_l <- 2*n * mean(eksp) / qchisq(1 - .05/2, 2*n)
# [1] 66.70573
lambda_u <- 2*n * mean(eksp) / qchisq(1 - (1 - .05/2), 2*n)
# [1] 83.66272

CI <- c(lambda_l, lambda_u)
names(CI) <- c("$\\underline{\\lambda}$","$\\overline{\\lambda}$")
kable(CI)
```

   (e) Laikas nuo užsakymo pateikimo iki jo gavimo (pristatymo laikas) yra
   pasiskirstęs pagal _eksponentinį skirstinį_. Lentelėje pateikiamos atsitiktinai
   parinktų užsakymų pristatymo laikas (_i_ - eilės nr., $X_i$ - laikas).

   | _i_ | $X_i$ | _i_ | $X_i$ | _i_ | $X_i$ | _i_ | $X_i$ |
   |-----|-------|-----|-------|-----|-------|-----|-------|
   | 1   | 10    | 6   | 7     | 11  | 10    | 16  | 7     |
   | 2   | 10    | 7   | 11    | 12  | 6     | 17  | 6     |
   | 3   | 6     | 8   | 12    | 13  | 13    | 18  | 16    |
   | 4   | 11    | 9   | 12    | 14  | 8     | 19  | 9     |
   | 5   | 8     | 10  | 6     | 15  | 12    | 20  | 5     |

   Raskite vidutinio pristatymo laiko taškinį įvertinį ir 0.9 pasikliovimo
   intervalą.

```{r}
X <- c(10, 10, 6, 11, 8,
       7, 11, 12, 12, 6,
       10, 6, 12, 8, 12,
       7, 6,  16, 9, 5)

mean_hat <- mean(X)
names(mean_hat) <- "$\\hat{\\lambda}$"
kable(mean_hat)

lambda_l <- 2*length(X) * mean(X) / qchisq(1 - .1/2, 2*length(X))
lambda_u <- 2*length(X) * mean(X) / qchisq(1 - (1 - .1/2), 2*length(X))

CI <- c(lambda_l, lambda_u)
names(CI) <- c("$\\underline{\\lambda}$","$\\overline{\\lambda}$")
kable(CI)

```

   (f) Sukonstruoti 0.95 pasikliautinį intervalą Bernulio skirstinio parametrui
   _p_, naudojant imtį `ber`.

```{r}
ber <- rbinom(n, size=1, prob=0.4)
```
   $1 - \alpha$ pasikliovimo intervalas _Bernulio skirstinio parametrui_ $p$
   yra $(\underline{p}, \overline{p})$, kur

   $$\underline{p} = 1 - \beta_{\alpha / 2}(n - T + 1, T), (T = 1, ..., n),$$
   $$\overline{p} = 1 - \beta_{1 - \alpha / 2}(n - T, T + 1), (T = 0, ..., n - 1),$$

   čia $T = n\bar{X}$, $\beta_{\alpha}(a, b)$ yra _beta skirstinio_ kritinės
   reikšmės. Jei $T = 0$, tai $\underline{p} = 0$. Jei $T = 0$, tai
   $\overline{p} = 1$.

```{r}
p_l <- 1 - qbeta(1 -.05/2, n - n*mean(ber) + 1, n*mean(ber))
p_u <- 1 - qbeta(1 - (1 - .05/2), n - n*mean(ber), n*mean(ber) + 1)

CI <- c(p_l, p_u)
names(CI) <- c("$\\underline{p}$","$\\overline{p}$")
kable(CI)
```

   (g) Bandat kiekvieną iš 10 prietaisų, nebuvo rasta nė vieno defektinio. Raskite
   tikimybės, kad prietaisas defektinis, pasikliovimo intervalą, kai pasikliovimo
   lygmenys yra 0.8, 0.9, 0.99. Išspręskite uždavinį, tarę, kad buvo rasti trys
   defektingi gaminiai.

```{r}
CI <- c()

for (alpha in  c(.2, .1, .01)) {
  p_l <- 1 - qbeta(1 -alpha/2, 10 - 3 + 1, 3)
  p_u <- 1 - qbeta(1 - (1 - alpha/2), 10 - 3, 3 + 1)
  CI  <- rbind(CI, c(p_l, p_u))
}
CI <- cbind(CI, c(.8, .9, .99))
colnames(CI) <- c("$\\underline{p}$","$\\overline{p}$", "$1 - \\alpha$")
kable(CI)
```

   (h) Sukonstruoti 0.95 pasikliautinį intervalą Puasono skirstinio vidurkiui,
   naudojant imtį `puas`.

   (i) Lentelėje pateikti skaičiai $m_i$ tokių vienodo ploto (0.25 $km^2$)
   pietinės Londono dalies rajonų, į kuriuos Antrojo pasaulinio karo metu
   pataikė po _i_ lėktuvų, sviedinių.

   | _i_   | 0   | 1   | 2  | 3  | 4 | 5 | $\Sigma$ |
   |-------|-----|-----|----|----|---|---|----------|
   | $m_i$ | 229 | 211 | 93 | 35 | 7 | 1 | 576      |

   Tarę, kad buvo stebimas Puasono a. d., raskite parametro $\lambda$ taškinį
   įvertinį, ir 0.95 pasikliovimo intervalą.

***
  Padaryta su `r R.Version()$version.string`, `r R.Version()$platform`.
