---
title: "Statistinės duomenų analizės praktinės užduotys"
date: "2017"
output: pdf_document
---

11. __Logistinė regresija.__
   
   (a) Edukologas tiria žargono vartojimą sąlygojančius veiksnius. Po smagaus
   humoro vakaro, kurio metu visi leipo juokais, sociologas apklause 22
   žiūrovus. Kai kurie iš jų pasake, kad prisijuokė, kiti pasidžiaugė,
   kad prisižvengė. Žiūrovo linksmumas (kintamasis $Y = 0$ - žvengia,
   $Y = 1$ - juokiasi) amžius ir lytis ($0$ - vyras, $1$ - moteris) pateikta
   lentelėje. Remdamiesi logistine regresija, nustatykite, ar galima pagal
   amžių atskirti besijuokiančius žiūrovus nuo žvengiančiųjų. Lytį
   panaudoti kaip pseudokintamąjį.

   |                |    |    |    |    |    |    |    |    |    |    |    |
   |----------------|----|----|----|----|----|----|----|----|----|----|----|
   | Linksmumas $Y$ | 1  | 0  | 1  | 0  | 0  | 1  | 1  | 1  | 1  | 1  | 0  |
   | Lytis $x_1$    | 1  | 1  | 1  | 1  | 1  | 1  | 1  | 1  | 1  | 1  | 0  |
   | Amžius $x_2$   | 64 | 56 | 40 | 24 | 24 | 40 | 56 | 64 | 40 | 40 | 32 |
   | Linksmumas $Y$ | 1  | 1  | 0  | 0  | 0  | 0  | 1  | 0  | 0  | 1  | 0  |
   | Lytis $x_1$    | 0  | 0  | 0  | 0  | 0  | 0  | 0  | 0  | 0  | 0  | 0  |
   | Amžius $x_2$   | 64 | 56 | 40 | 24 | 24 | 40 | 56 | 64 | 40 | 40 | 32 |

```{r}
dat.a <- matrix(c(1, 1, 64,  0, 1, 56,  1, 1, 40,  0, 1, 24,
                  0, 1, 24,  1, 1, 40,  1, 1, 56,  1, 1, 64,
                  1, 1, 40,  1, 1, 40,  0, 0, 32,  1, 0, 64,
                  1, 0, 56,  0, 0, 40,  0, 0, 24,  0, 0, 24,
                  0, 0, 40,  1, 0, 56,  0, 0, 64,  0, 0, 40,
                  1, 0, 40,  0, 0, 32),
                byrow = TRUE,
                nrow = 22, ncol = 3)

dat.a<-as.data.frame(dat.a)
colnames(dat.a) <- c("Linksmumas", "Lytis", "Amzius")

modelis.a <- glm(Linksmumas~., family = "binomial", data = dat.a)
summary(modelis.a)
```

   (b) (ČM II.7.2) Ar galima pagal pajamas (PAJAMOS) ir darbo prestižiškumo indeksą
   (PREST) atpažinti, kad respondentas aukštąjį išsilavinimą turi (MOKSL=1)
   arba neturi (MOKSL=0)? Duomenys pateikti lenteleje.

   |         |      |      |      |      |      |      |      |      |      |
   |---------|------|------|------|------|------|------|------|------|------|
   | PAJAMOS | 3670 | 1923 | 3067 | 3811 | 3494 | 2012 | 1637 | 1265 | 2722 |
   | PREST   | 60   | 65   | 70   | 105  | 70   | 55   | 55   | 35   | 105  |
   | MOKSL   | 1    | 0    | 1    | 1    | 1    | 0    | 0    | 0    | 0    |
   | PAJAMOS | 4050 | 1501 | 3340 | 3193 | 3125 | 4050 | 3458 | 2219 | 3781 |
   | PREST   | 135  | 50   | 65   | 60   | 95   | 115  | 65   | 65   | 90   |
   | MOKSL   | 1    | 0    | 1    | 1    | 0    | 1    | 0    | 0    | 1    |
   | PAJAMOS | 2736 | 2568 | 3408 | 3298 | 3043 | 3536 | 3780 | 3798 |      |
   | PREST   | 85   | 135  | 110  | 60   | 95   | 80   | 94   | 78   |      |
   | MOKSL   | 0    | 0    | 0    | 1    | 1    | 1    | 1    | 1    |      |

```{r}
dat.b <- matrix(c(3670, 60, 1,  1923, 65, 0,  3067, 70, 1,
                  3811, 105, 1,  3494, 70, 1,  2012, 55, 0,
                  1637, 55, 0,  1265, 35, 0,  2722, 105, 0,
                  4050, 135, 1,  1501, 50, 0,  3340, 65, 1,
                  3193, 60, 1,  3125, 95, 0,  4050, 115, 1,
                  3458, 65, 0,  2219, 65, 0,  3781, 90, 1,
                  2736, 85, 0,  2568, 135, 0,  3408, 110, 0,
                  3298, 60, 1,  3043, 95, 1,  3536, 80, 1,
                  3780, 94, 1,  3798, 78, 1),
                byrow = TRUE,
                nrow = 26, ncol = 3)

dat.b<-as.data.frame(dat.b)
colnames(dat.b) <- c("Pajamos", "Prest", "Moksl")

modelis.b <- glm(Moksl~., family = "binomial", data = dat.b)
summary(modelis.b)
```

   (c) Gimdymo namuose surinkti duomenys apie gimdyvių, svorį (kg), rūkymą
   (1 - rūko, 0 - nerūko), hipertoniją (1 - serga, 0 - neserga) ir naujagimio
   svorį (g)

   | Motinos amžius | Rūkymas | Hipertonija | Naujag. svoris (g) | Motinos svoris (kg) |
   |----------------|---------|-------------|--------------------|---------------------|
   | 24             | 0       | 0           | 1703               | 64,0                |
   | 21             | 1       | 1           | 1792               | 82,5                |
   | 21             | 0       | 0           | 1930               | 100,0               |
   | 19             | 0       | 0           | 2084               | 51,0                |
   | 24             | 0       | 0           | 2102               | 69,0                |
   | 17             | 1       | 0           | 2227               | 55,0                |
   | 18             | 0       | 0           | 2284               | 74,0                |
   | 15             | 0       | 0           | 2383               | 57,5                |
   | 17             | 0       | 0           | 2440               | 60,0                |
   | 20             | 0       | 0           | 2452               | 52,5                |
   | 14             | 1       | 0           | 2468               | 50,5                |
   | 14             | 0       | 0           | 2497               | 50,0                |
   | 21             | 1       | 1           | 2497               | 65,0                |
   | 33             | 0       | 0           | 2553               | 77,5                |
   | 32             | 0       | 0           | 2837               | 60,5                |
   | 28             | 0       | 0           | 2879               | 83,5                |
   | 29             | 0       | 0           | 2922               | 75,0                |
   | 26             | 1       | 0           | 2922               | 84,0                |
   | 17             | 0       | 0           | 2922               | 56,5                |
   | 35             | 1       | 0           | 2950               | 60,5                |
   | 33             | 1       | 0           | 3035               | 54,5                |
   | 21             | 1       | 0           | 3044               | 92,5                |
   | 19             | 0       | 0           | 3064               | 94,5                |
   | 21             | 0       | 0           | 3064               | 80,0                |
   | 19             | 0       | 0           | 3177               | 57,5                |
   | 28             | 0       | 0           | 3236               | 70,0                |
   | 16             | 1       | 0           | 3376               | 67,5                |
   | 22             | 0       | 0           | 3462               | 65,5                |
   | 32             | 0       | 0           | 3475               | 85,0                |
   | 19             | 0       | 0           | 3574               | 52,5                |
   | 24             | 0       | 0           | 3730               | 55,0                |
   | 25             | 0       | 1           | 3985               | 60,0                |

```{r}
dat.c <- matrix(c(24, 0, 0, 1703, 64.0,  21, 1, 1, 1792, 82.5,
                  21, 0, 0, 1930, 100.0,  19, 0, 0, 2084, 51.0,
                  24, 0, 0, 2102, 69.0,  17, 1, 0, 2227, 55.0,
                  18, 0, 0, 2284, 74.0,  15, 0, 0, 2383, 57.5,
                  17, 0, 0, 2440, 60.0,  20, 0, 0, 2452, 52.5,
                  14, 1, 0, 2468, 50.5,  14, 0, 0, 2497, 50.0,
                  21, 1, 1, 2497, 65.0,  33, 0, 0, 2553, 77.5,
                  32, 0, 0, 2837, 60.5,  28, 0, 0, 2879, 83.5,
                  29, 0, 0, 2922, 75.0,  26, 1, 0, 2922, 84.0,
                  17, 0, 0, 2922, 56.5,  35, 1, 0, 2950, 60.5,
                  33, 1, 0, 3035, 54.5,  21, 1, 0, 3044, 92.5,
                  19, 0, 0, 3064, 94.5,  21, 0, 0, 3064, 80.0,
                  19, 0, 0, 3177, 57.5,  28, 0, 0, 3236, 70.0,
                  16, 1, 0, 3376, 67.5,  22, 0, 0, 3462, 65.5,
                  32, 0, 0, 3475, 85.0,  19, 0, 0, 3574, 52.5,
                  24, 0, 0, 3730, 55.0,  25, 0, 1, 3985, 60.0),
                byrow = TRUE,
                nrow = 32, ncol = 5)

dat.c<-as.data.frame(dat.c)
colnames(dat.c) <- c("Motinos_amzius", "Rukymas", "Hipertonija",
                     "Naujag_svoris", "Motinos_svoris")
```

   Naujagimis sveria nepakankamai, jeigu jo svoris nesiekia 2500 g.
   Įvertinkite tikimybę, kad 38 metų būsimoji motina, kuri rūko,
   serga hipertonija ir sveria 85kg, pagimdys nepakankamo svorio
   naujagimį. Kokį naujagimio svorį prognozuotumėte taikydami tiesinę regresiją?

```{r}
dat.c$y <- ifelse(dat.c$Naujag_svoris < 2500, 1, 0)
modelis.c <- glm(y~Motinos_amzius+Rukymas+Hipertonija+Motinos_svoris,
               family = "binomial", data = dat.c)

ats <- data.frame(38, 1, 1, 85)
colnames(ats)<-c("Motinos_amzius", "Rukymas", 
                 "Hipertonija","Motinos_svoris")

predict(modelis.c, ats, type = "response")
summary(modelis.c)
```

***
  Padaryta su `r R.Version()$version.string`, `r R.Version()$platform`.
