---
title: "Statistinės duomenų analizės praktinės užduotys"
date: "2017"
output: pdf_document
---

```{r}
library(knitr)
set.seed(42)
```

6.  __Parametrinių hipotezių tikrinimas.__

   (a) _Hipotezė apie normalaus skirstinio vidurkio reikšmę: Stujudento kriterijus
   vienai normaliajai imčiai_ (ČM III.3.3.4).
   Užkandžiais prekiaujanti firma nusprenė mėsainius su žuvimi pakeisti mėsainiais
   su bananais. Dvylikoje užkandinių per savaitę buvo parduota atitinkamai
   530, 540, 510, 500, 520, 532, 540, 515, 517, 522, 530 ir 510 naujųjų užkandžių.
   Anksčiau kiekviena užkandinė parduodavo vidutiniškai po 520 senųjų užkandžių
   per savaitę. Ar naujoji produkcija blogiau perkama? Reikšmingumo lygmuo 0.05.

```{r}
sales <- c(530, 540, 510, 500, 520, 532,
           540, 515, 517, 522, 530, 510)

mu_0 <- 520
```
   Patikrinkime _normalumo prielaidą_. _Kolmogorovo - Smirnovo kriterijus_:

```{r}
ks.test(sales, pnorm)
```
   _Normalumo prielaida_ galioja. Tikrinkime hipotezę:

   $$H: \mu \leq \mu_0, \mu_0 = 520$$

```{r}
t <- t.test(sales, alternative="g", mu=mu_0, conf.level=.95)
pv <- t$p.value
t
```
   $pv = `r pv` > \alpha = 0.05$, duomenys neprieštarauja hipotezei.
   Statistiškai, naujoji produkcija nėra blogiau perkama (imtis nedidelė).

   (b) _Hipotezė apie proporcijos reikšmę_ (ČM III.3.3.7). Naujo medikamento
   reklamoje teigiama, kad jis sukelia pašalines reakcijas ne daugiau kaip 1
   procentui pacientų . Ištyrus 1000 vaistą vartojusiu ligonių, nustatyta, kad
   pašalini poveikį pajuto 32 ligoniai. Ar duomenys neprieštarauja reklaminiam
   teiginiui? Reikšmingumo lygmuo 0.05.

   Tikrinkime hipotezę

   $$H: p = p_0, p_0 = 0.01 $$

```{r}
proportion.test <- function(p_0, s_n, n, alternative="two.sided") {
  # Hipothesis about proportion value.
  # Returns p-value.

  if (alternative == "two.sided" | alternative == "t"){
    pv <- 2 * min(
                   pbeta(p_0, s_n, n - s_n + 1),
                   1 - pbeta(p_0, s_n + 1, n - s_n)
                 )

  } else if (alternative == "greater" | alternative == "g" ) {
    pv <- pbeta(p_0, s_n, n - s_n + 1)

  } else if (alternative == "less" | alternative == "l") {
    pv <- 1 - pbeta(p_0, s_n + 1, n - s_n)

  } else {
    stop("'alternative' should be one of 'two.sided', 'greater', 'less' or first
         letter of these terms!")
  }

  return(pv)
}

pv <- proportion.test(0.01, 32, 1000)
pv
```

   Čia formulės paiimtos iš `Pratybos1.pdf`. $pv = `r pv` < \alpha = 0.05$.
   Hipotezę $H$ atmetame. Statistiškai, galime teigti, kad duomenys prieštarauja
   reklaminiam teiginiui.

   (c) _Hipotezė apie proporcijos reikšmę_ (ČM III.3.10). Ekonomistas nori
   patikrinti, ar padaugėjo smulkių įmonių (procentais). Prieš dešimt metų jos
   sudarė 20 procentų visų įmonių. Šiuo metu iš 100 atsitiktinai parinktų įmonių
   27 buvo smulkios. Reikšmingumo lygmuo 0.05.

   Tikrinkime hipotezę

   $$H: p \geq p_0, p_0 = 0.2$$

```{r}
pv <- proportion.test(0.2, 27, 100, alternative="l")
pv
```

  $pv = `r pv` > \alpha 0.05$. Hipotezės nėra pagrindo atmesti. Statistiškai,
  smulkių įmonių padaugėjo.

   (d) _Hipotezė apie koreliacijos koeciento lygybę nuliui_ (ČM III.3.13).
   Duomenys apie pardavėjo stažą (metais) ir jo pradinį atlyginimą (sutartiniais
   vienetais) pateikti lentelėje. Ar atlyginimas priklauso nuo pardavėjo stažo?

   | Stažas | Atlyginimas | Stažas | Atlyginimas |
   |--------|-------------|--------|-------------|
   | 2      | 100         | 8      | 500         |
   | 1.5    | 300         | 7      | 400         |
   | 3      | 400         | 5      | 400         |
   | 10     | 600         | 4      | 250         |
   | 12     | 600         | 2      | 200         |
   | 4      | 300         | 1      | 100         |
   | 2      | 100         | 6      | 350         |

```{r}
years <- c(2, 1.5, 3, 10, 12, 4, 2,
           8, 7, 5, 4, 2, 1, 6)
wages <- c(100, 300, 400, 600, 600, 300, 100,
           500, 400, 400, 250, 200, 100, 350)
```

   Tikrinkime hipotezę

   $$H: \rho = 0$$

```{r}
cor <- cor.test(years, wages)
pv <- cor$p.value
cor
```

   $pv = `r pv` < \alpha = 0.05$. Hipotezę atmetame. Statistiškai, koreliacija
   nėra lygi nuliui.

   (e) _Dviejų priklausomų normaliųjų imčių vidurkių palyginimas: Stjudento
   kriterijus._ Tiriamas fizinių pratimų poveikis svoriui. Parenkamos 5 moterys
   ir matuojamas ju svoris prieš ir po fizinių pratimų kurso. Gauti rezultatai:
   84, 97, 77, 91, 85 (prieš) ir 78, 95, 73, 88, 80 (po). Rasti 0.9 pasikliautinį
   intervalą svorių skirtumui ir patikrinti hipotezę: vidutinis svoris nepakinta.


```{r}
before <- c(84, 97, 77, 91, 85)
after <- c(78, 95, 73, 88, 80)

t <- t.test(before, after, paired=TRUE, conf.level=0.9)
pv <- t$p.value
t
```
   $$H: \mu_1 = \mu_2$$

   $pv = `r pv` < \alpha = 0.10$. Hipotezę atmetame. Statistiškai, vidutinis
   svoris pakito.

   (f) _Dviejų priklausomų normaliųjų imčių vidurkių palyginimas: Stjudento
   kriterijus._ Krakmolo kiekis bulvėse nustatomas dviem būdais. Norint palyginti
   tuos būdus, buvo paimta 16 bulvių ir kiekvienoje iš jų krakmolo kiekis nustatytas
   dviem būdais. Gauti rezultatai (krakmolingumas procentais) surašyti lentelėje.

   | Eil. Nr. | I būdas | II būdas | Eil. Nr. | I būdas | II būdas |
   |----------|---------|----------|----------|---------|----------|
   |    1     |  21.7   |   21.5   |    9     |  14.0   |   13.9   |
   |    2     |  18.7   |   18.7   |   10     |  17.2   |   17.0   |
   |    3     |  18.3   |   18.3   |   11     |  21.7   |   21.4   |
   |    4     |  17.5   |   17.4   |   12     |  18.6   |   18.6   |
   |    5     |  18.5   |   18.3   |   13     |  17.9   |   18.0   |
   |    6     |  15.6   |   15.4   |   14     |  17.7   |   17.6   |
   |    7     |  17.0   |   16.7   |   15     |  18.3   |   18.5   |
   |    8     |  16.6   |   16.9   |   16     |  15.6   |   15.5   |

   Laikydami, kad nustatomas krakmolingumo procentas turi normalųjį skirstinį
   patikrinkite prielaidą, kad abu metodai yra ekvivalentūs.

```{r}
```

   (g) _Dviejų nepriklausomų normaliųjų imčių vidurkių palyginimas. Stjudento
   kriterijus._ Matuojamas 16 detalių, pagamintų vieną dieną, atsparumas:

   $$13.1, 12.8, 11.9, 12.4, 13.5, 13.5, 12.0, 13.8,$$
   $$10.6, 12.4, 13.5, 11.7, 13.9, 11.5, 12.5, 11.9$$

   Kitų 9 detalių, pagamintų kitą dieną, atsparumas:

   $$13.7, 13.5, 14.2, 15.6, 14.8, 14.3, 15.4, 14.0, 15.1$$

   Patikrinkite hipotezę, kad abi dienas buvo gaminamos vidutiniškai vienodo
   atsparumo detalės.

   (h) _Dviejų nepriklausomų normaliųjų imčių vidurkių palyginimas: Stjudento
   kriterijus._ Lentelėje pateikti dviejų nepriklausomų eksperimentų su musėmis
   rezultatai. Pirmajame bandyme tam tikrais nuodais musės buvo veikiamos 30
   sekundžių, antrajame - 60 sekundžių. Paralyžuojantį nuodų povekį nusako
   vadinamasis reakcijos laikas, praėjęs nuo musės sąlyčio su nuodais iki to
   momento, kai musė jau nebegali stovėti. Reikia patikrinti hipotezę, kad
   vidutinis reakcijos laikas antrajame bandyme yra trumpesnis.

   _I bandymas_

   | $i$ | $X_i$ | $i$ | $X_i$ |
   |-----|-------|-----|-------|
   |  1  |  4.9  |  9  | 17.1  |
   |  2  | 16.2  | 10  | 17.9  |
   |  3  | 25.4  | 11  | 26.6  |
   |  4  |  8.6  | 12  | 33.7  |
   |  5  | 10.9  | 13  | 33.9  |
   |  6  | 12.5  | 14  | 28.1  |
   |  7  | 12.9  | 15  | 15.9  |
   |  8  |  9.8  | 16  | 66.2  |

   _II bandymas_

   | $i$ | $Y_i$ | $i$ | $Y_i$ |
   |-----|-------|-----|-------|
   |  1  | 10.8  |  9  | 30.6  |
   |  2  | 10.9  | 10  | 36.3  |
   |  3  | 13.3  | 11  | 26.9  |
   |  4  | 13.4  | 12  | 22.4  |
   |  5  | 17.1  | 13  | 51.9  |
   |  6  | 19.2  | 14  | 23.8  |
   |  7  | 25.0  | 15  | 26.9  |
   |  8  | 26.0  |     |       |

   _Nurodymas._ Iš histogramų pavidalo matome, kad $X$ ir $Y$ skirstiniai labai
   asimetriški. Todėl reikėtų atlikti stebimų dydžių transformacijas, kad naujo
   a.d. skirstiniai būtų patenkinamai aprašomi normaliuoju skirstiniu, po to remtis
   Stjudento kriterijumi. Nesunki įsitikinti, kad nagrinėjame pavyzdyje
   $\ln X$ ir $\ln Y$ tiksliau aprašomi normaliuoju skirstiniu, negu a.d. $X$
   ir $Y$. Kitaip sakant, stebimieji a. d. tiksliau aprašomi lognormaliuoju
   skirstiniu.

   (i) _Dviejų nepriklausomų normaliųjų imčių dispersijos palyginimas: Fišerio
   kriterijus._ Naudojant 6.g pratimo duomenis patikrinti hipotezę, kad abi
   dienas pagamintų detalių atsparumai turi vienodas dispersijas.

   (j) _Proporcijų palyginimas._ Dviejose šalyse buvo pateiktas klausimas
   "ar bijote vaikščioti gatvėje naktį?". Pirmoje šalyje iš $n_1 = 300$ apklaustųjų
   buvo gauta $S_1 = 120$ teigiamų atsakymų. Antroje šalyje gauta $S_2 = 148$
   teigiamų atsakymų tarp $n_2 = 200$ apklaustųjų. Patikrinti hipotezę, kad
   abiejose šalyse žmonės vienodai baiminasi vaikščioti gatvėje naktį.

   (k) _Proporcijų palyginimas._ (ČM III.4.9) Nepriklausomas ekspertas tiria, kiek
   kartų garantinio TV taisymo prireikė televizoriams, surinktiems Pietryčių
   Azijoje, ir kiek - Rytų Europoje. Iš 150 azijinių televizorių garantinio remonto
   prireikė 4, iš 100 europinių - 2. Ar galima teigti, kad europinams televizoriams
   garantinio remonto reikia rečiau?













***
  Padaryta su `r R.Version()$version.string`, `r R.Version()$platform`.
