---
title: "Statistinės duomenų analizės praktinės užduotys"
date: "2017"
output: pdf_document
---

5.  __Pasikliovimo intervalai.__

```{r}
library(knitr)
set.seed(42)
n <- 300
```

   (a) Sukonstruoti 0.95 (0.90) - pasikliautinį intervalą _normalaus skirstinio_
   vidurkiui, naudojant imtį `norm1`

```{r}
norm1 <- rnorm(n, mean=65, sd=11) # Dėstytojo sprendiniuose irgi imta 11, o ne srqt(11)
```
   Tarkime, kad $X_1$, ..., $X_n$ yra imtis, $X_i \sim N(\mu, \sigma^2)$.
   Vidurkio lygio $1 - \alpha$ pasikliovimo intervalą

   $(\underline{\mu}, \overline{\mu}) = \bar{X} - t_{\alpha / 2}(n - 1) \frac{s}{\sqrt{n}}, \bar{X} + t_{\alpha / 2}(n - 1) \frac{s}{\sqrt{n}}$

```{r}
mu_u95 <- mean(norm1) + qt(.95 + (1-.95)/2, n - 1) * sd(norm1) / sqrt(n)
mu_l95 <- mean(norm1) - qt(.95 + (1-.95)/2, n - 1) * sd(norm1) / sqrt(n)
mu_u90 <- mean(norm1) + qt(.90 + (1-.90)/2, n - 1) * sd(norm1) / sqrt(n)
mu_l90 <- mean(norm1) - qt(.90 + (1-.90)/2, n - 1) * sd(norm1) / sqrt(n)

CI <- rbind(c(mu_l90, mu_u90), c(mu_l95, mu_u95))
colnames(CI) <- c("$\\underline{\\mu}$","$\\overline{\\mu}$")
rownames(CI) <- c("0.90","0.95")
kable(CI)
```

   (b) Sukonstruoti 0.95 (0.90) - pasikliautinį intervalą _normalaus skirstinio_
   dispersijai, naudojant tą pačią imtį `norm1`.

   $1 - \alpha$ pasikliovimo intervalas _normalaus skirstinio_ dispersijai yra

   $\underline{\sigma^2} = \frac{(n - 1)S^2}{\chi^2_{\alpha / 2}(n - 1)}$,
   $\overline{\sigma^2} = \frac{(n - 1)S^2}{\chi^2_{1 - \alpha / 2}(n - 1)}$.

```{r}
sigma_l95 <- (n - 1) * var(norm1) / qchisq((1-.95) / 2, n - 1)
# [1] 139.3838
sigma_u95 <- (n - 1) * var(norm1) / qchisq(1 - (1-.95)/2, n - 1)
# [1] 101.0998
sigma_l90 <- (n - 1) * var(norm1) / qchisq((1-.90) / 2, n - 1)
# [1] 135.6556
sigma_u90 <- (n - 1) * var(norm1) / qchisq(1 - (1-.90)/2, n - 1)
# [1] 103.6149

CI <- rbind(c(sigma_l90, sigma_u90), c(sigma_l95, sigma_u95))
colnames(CI) <- c("$\\underline{\\sigma^2}$","$\\overline{\\sigma^2}$")
rownames(CI) <- c("0.90","0.95")
kable(CI)
```

   (c) Bandant sportinį lėktuvą, gautos šios jo maksimalaus greičio (m/s)
   reikšmės:

   `422.2; 418.7; 425.6; 420.3; 425.8; 423.1; 431.5; 428.2; 438.3; 434.0;
   411.3; 417.2; 413.5; 441.3; 423.0.`

   Tarę, kad buvo stebimas _normalus a. d._, raskite maksimalaus greičio vidurkio
   ir vidutinio kvadratinio nuokrypio taškinius įvertinius ir 0.95 pasikliovimo
   intervalus.

   (d) Sukonstruoti 0.95 - pasikliautinį intervalą eksponentinio skirstinio
   vidurkiui, naudojant imtį `eksp`.

   (e) Laikas nuo užsakymo pateikimo iki jo gavimo (pristatymo laikas) yra
   pasiskirstęs pagal eksponentinį skirstinį. Lentelėje pateikiamos atsitiktinai
   parinktų užsakymų pristatymo laikas (_i_ - eilės nr., $X_i$ - laikas).

   | _i_ | $X_i$ | _i_ | $X_i$ | _i_ | $X_i$ | _i_ | $X_i$ |
   |-----|-------|-----|-------|-----|-------|-----|-------|
   | 1   | 10    | 6   | 6     | 11  | 10    | 16  | 7     |
   | 2   | 10    | 7   | 7     | 12  | 6     | 17  | 6     |
   | 3   | 6     | 8   | 8     | 13  | 13    | 18  | 16    |
   | 4   | 11    | 9   | 9     | 14  | 8     | 19  | 9     |
   | 5   | 8     | 10  | 10    | 15  | 12    | 20  | 5     |

   Raskite vidutinio pristatymo laiko taškinį įvertinį ir 0.9 pasikliovimo
   intervalą.

   (f) Sukonstruoti 0.95 pasikliautin5 intervalą Bernulio skirstinio parametrui
   _p_, naudojant imtį `ber`.

   (g) Bandat kiekvieną iš 10 prietaisų, nebuvo rasta nė vieno defektinio. Raskite
   tikimybės, kad prietaisas defektinis, pasikliovimo intervalą, kai pasikliovimo
   lygmenys yra 0.8, 0.9, 0.99. Išspręskite uždavinį, tarę, kad buvo rasti trys
   defektingi gaminiai.

   (h) Sukonstruoti 0.95 pasikliautinį intervalą Puasono skirstinio vidurkiui,
   naudojant imtį `puas`.

   (i) Lentelėje pateikti skaičiai $m_i$ tokių vienodo ploto (0.25 $km^2$)
   pietinės Londono dalies rajonų, į kuriuos Antrojo pasaulinio karo metu
   pataikė po _i_ lėktuvų, sviedinių.

   | _i_   | 0   | 1   | 2  | 3  | 4 | 5 | $\Sigma$ |
   |-------|-----|-----|----|----|---|---|----------|
   | $m_i$ | 229 | 211 | 93 | 35 | 7 | 1 | 576      |

   Tarę, kad buvo stebimas Puasono a. d., raskite parametro $\lambda$ taškinį
   įvertinį, ir 0.95 pasikliovimo intervalą.

***
  Padaryta su `r R.Version()$version.string`, `r R.Version()$platform`.
