---
title: "Statistinės duomenų analizės praktinės užduotys"
date: "2017"
output: pdf_document
---

12. __Klasterinė analizė.__

   (a) (ČM II.8.4) Socialiniai bei ekonominiai 10-ties apskričių 1999 metų
   rodikliai pateikti lentelėje.

   | Apskritis    | $a_1$ | $a_2$ | $a_3$   | $a_4$ | $a_5$ | $a_6$   | $a_7$ |
   |--------------|-------|-------|---------|-------|-------|---------|-------|
   | Alytaus      | 22.5  | 9.3   | 260433  | 122   | 24.5  | 171585  | -1.3  |
   | Kauno        | 22.9  | 11.1  | 1052822 | 209   | 27.3  | 792675  | -0.6  |
   | Klaipėdos    | 19.6  | 12.5  | 690000  | 247   | 28.7  | 850725  | -0.2  |
   | Marijampolės | 19.8  | 7.7   | 146914  | 164   | 24.1  | 20806   | -0.6  |
   | Panevėžio    | 22.9  | 9.8   | 396002  | 210   | 23.9  | 334743  | -1.8  |
   | Šiaulių      | 21.1  | 8.8   | 296607  | 189   | 24.3  | 147408  | -1.1  |
   | Tauragės     | 21.6  | 7.0   | 35921   | 156   | 22.4  | 17674   | -1.3  |
   | Telšių       | 21.1  | 10.0  | 503425  | 171   | 24.4  | 115108  | -0.6  |
   | Utenos       | 24.5  | 10.3  | 268631  | 140   | 23.5  | 91212   | -3.9  |
   | Vilniaus     | 20.6  | 15.8  | 2502666 | 236   | 26.9  | 3959258 | -1.0  |

   Čia $a_1$ - gyventojų aprūpinimas gyvenamuoju plotu (kiek vienam gyventojui
   vidutiniškai tenka naudingo ploto ($m^2$); $a_2$ - bendrasis vidaus produktas
   (BVP) vienam gyventojui (tūkst. litų); $a_3$ - materialinės investicijos
   (t8kst. litų); $a_4$ - nusikalstamumas (kiek užregistruota nusikaltimų,
   tenkančių 10000 gyventojų); $a_5$ - gyventojų aprūpinimas telefonais butuose
   (100 gyventojų); $a_6$ - tiesioginės užsienio investicijos (tūkst. litų,
   sausio 1 d. duomenys); $a_7$ - natūralus gyventojų prieauglis (1000 gyventojų).

```{r}
dat.a <- matrix(c(22.5, 9.3, 260433, 122, 24.5, 171585, -1.3, 
                 22.9, 11.1, 1052822, 209, 27.3, 792675, -0.6,
                 19.6, 12.5, 690000, 247, 28.7, 850725, -0.2,
                 19.8, 7.7, 146914, 164, 24.1, 20806, -0.6,
                 22.9, 9.8, 396002, 210, 23.9, 334743, -1.8,
                 21.1, 8.8, 296607, 189, 24.3, 147408, -1.1,
                 21.6, 7.0, 35921, 156, 22.4, 17674, -1.3,
                 21.1, 10.0, 503425, 171, 24.4, 115108, -0.8,
                 24.5, 10.3, 268631, 140, 23.5, 91212, -3.9,
                 20.6, 15.8, 2502666, 236, 26.9, 3959258, -1.0), 
               nrow = 10, ncol = 7, 
               byrow = TRUE,
               dimnames = list(c("Alytaus", "Kauno", "Klaipedos", "Marijampoles", 
                                 "Panevezio", "Siauliu", "Taurages", "Telsiu", 
                                 "Utenos", "Vilniaus"),
                               c("a1", "a2", "a3", "a4", "a5", "a6", "a7")))

dat.a <- as.data.frame(dat.a)
```

   Kokius apskričių klasterius galima sudaryti pagal šiuos rodiklius? Vordo
   ir pilnosios jungties metodais suklasterizuokite apskritis pagal požymius
   $a_1$, $a_2$, $a_4$ , $a_5$ ir $a_6$.

```{r}
d.a <- dist(dat.a[,-c(3, 7)], method = "euclidean")
par(mfrow=c(1,2))
cluster.a.ward <- hclust(d.a, method="ward")
plot(cluster.a.ward)
cluster.a.complete <- hclust(d.a, method="complete")
plot(cluster.a.complete)
```

   Ar rezultatai skiriasi? Standartizavę požymius, k-vidurkių metodu
   suskirstykite apskritis į tris klasterius. Ar rezultatai skiriasi nuo gautų
   kitais metodais?

```{r}
dat.a.scaled <- scale(dat.a, center = TRUE, scale = TRUE)
cluster.a.kmeans <- kmeans(dat.a.scaled, centers = 3)
plot(dat.a.scaled, col=cluster.a.kmeans$cluster)
```

   (b) (ČM II.8.5) Turime 4 alaus bendrovių akcijų kainų koreliacijos matricą:

   |     | (1)   | (2)  | (3)   | (4)   |
   |-----|-------|------|-------|-------|
   | (1) | 1     | 0.51 | 0.39  | -0.24 |
   | (2) | 0.51  | 1    | 0.72  | 0.10  |
   | (3) | 0.39  | 0.72 | 1     | -0.44 |
   | (4) | -0.24 | 0.10 | -0.44 | 1     |

  Suskirstykite bendroves į du klasterius.

```{r}
dat.b <- matrix(c(1, 0.51, 0.39, -0.24, 
                  0.51, 1, 0.72, 0.10,
                  0.39, 0.72, 1, -0.44,
                  -0.24, 0.10, -0.44, 1), 
              nrow = 4, ncol = 4)

cluster.b <- hclust(as.dist(dat.b), method="single")
plot(cluster.b)
rect.hclust(cluster.b, k=2, border="red")
```

   (c) (ČM II.8.6) Kazanova visas damas klasterizuoja pagal krūtinės ir klubų
   matmenis.

   | Dama   | Krūtinė | Klubai |
   |--------|---------|--------|
   | Rima   | 100     | 106    |
   | Irma   | 96      | 106    |
   | Mania  | 99      | 108    |
   | Ninel  | 98      | 104    |
   | Odeta  | 97      | 103    |
   | Pamela | 94      | 111    |
   | Sigurn | 100     | 102    |

   Vienetinės jungties metodu pakartokite Kazanovos klasterizavimą.

```{r}
dat.c <- matrix(c(100, 106,  96, 106,  99, 108,  98, 104,
                  97, 103,  94, 111,  100, 102),
                nrow = 7, ncol = 2,
                byrow = TRUE,
                dimnames = list(c("Rima", "Irma", "Mania", "Ninel",
                                  "Odeta", "Pamela", "Sigurn"),
                                c("Krutine", "Klubai")))

dat.c <- as.data.frame(dat.c)

d.c <- dist(dat.c, method = "euclidean")
cluster.c <- hclust(d.c, method="single")
plot(cluster.c)
```

***
  Padaryta su `r R.Version()$version.string`, `r R.Version()$platform`.
