---
title: "Statistinės duomenų analizės praktinės užduotys"
date: "2017"
output: pdf_document
---

3. __Imčių generavimas.__

```{r}
library(knitr)
set.seed(42)
n <- 300
```

   (a) Sugeneruoti imtį $X_1$, ...,$X_{300}$, $X_i \sim N(65, 11)$ (kintamasis `norm1`)

```{r}
norm1 <- rnorm(n, mean=65, sd=11) # Dėstytojo sprendiniuose irgi imta 11, o ne srqt(11)
head(norm1)
```
   (b) Su tuo pačiu generatoriumi sugeneruoti imtį $Y_1$, ..., $Y_{300}$,
   $Y_i \sim N(65, 1)$ (kintamasis `norm2`). Palyginti empirines charakteristikas.

```{r}
norm2 <- rnorm(n, mean=65, sd=1)
head(norm2)

desc_df <- function(df) {
  # Calculates descriptive statistics, returns data frame
  std <- function(x) sd(x) / sqrt(length(x))

  do.call(data.frame,
          list(
                mean = apply(df, 2, mean),
                median = apply(df, 2, median),
                std.deviation = apply(df, 2, sd),
                variance = apply(df, 2, var),
                min = apply(df, 2, min),
                max = apply(df, 2, max),
                s.e.mean = apply(df, 2, std),
                n = apply(df, 2, length)
              )
         )

}

kable(desc_df(data.frame(norm1=norm1, norm2=norm2)))

oldpar <- par(mfrow=c(1, 2))
hist(norm1)
hist(norm2)
par(oldpar)
```

   (c) Sugeneruoti dar šešias tūrio $n = 300$ imtis (kintamieji `eksp`, `tolyg`,
   `ber`, `bin`, `puas`, `geom`) iš atitinkamai eksponentinio $E(65)$, tolygaus
   $U(54, 76)$, Bernulio $Bern(0.4)$, binominio $Bin(10, 0.4)$ bei Puasono $P(65)$
   skirstinių

```{r}
eksp <- rexp(n, rate=1 / 65)
head(eksp)
tolyg <- runif(n, min=54, max=76)
head(tolyg)
ber <- rbinom(n, size=1, prob=0.4)
#    binominio a.d atvejis, kai size parametras lygus 1.
head(ber)
bin <- rbinom(n, size=10, prob=0.4)
#    size: number of trials (zero or more).
#    prob: probability of success on each trial.
head(bin)
puas <- rpois(n, lambda=65)
#    lambda: vector of (non-negative) means.
head(puas)
geom <- rgeom(n, prob=0.4) # Dėstytojas praleido šitą salygoje. L. p. parametrą.
#    prob: probability of success in each trial. '0 < prob <= 1'.
head(geom)
```

   (d) Visų skirstinių atveju palyginkite teorinius ir empirinius vidurkius
   bei dispersijas

```{r}
df_dist <- data.frame(
                        norm1=norm1,
                        norm2=norm2,
                        eksp=eksp,
                        tolyg=tolyg,
                        ber=ber,
                        bin=bin,
                        puas=puas,
                        geom=geom
                      )

comparisons <- do.call(data.frame, list(
                   empiric.mean = apply(df_dist, 2, mean),
                   empiric.var = apply(df_dist, 2, var),
                   theor.mean = c(65, 65, 65, (54+76)/2, 0.4, 0.4 * 10, 65, 1/0.4),
                   theor.var = c(
                                 121,
                                 1,
                                 65^2,
                                 1/12 * (76-54)^2,
                                 0.4 * (1-0.4),
                                 10 * 0.4 * (1-0.4),
                                 65,
                                 (1-0.4)/0.4^2
                                )
                ))
kable(comparisons)
```

***


   Padaryta su `r R.Version()$version.string`, `r R.Version()$platform`.
