---
title: "Statistinės duomenų analizės praktinės užduotys"
date: "2017"
output: pdf_document
---

```{r}
library(knitr)
set.seed(42)
```

6.  __Parametrinių hipotezių tikrinimas.__

   (a) _Hipotezė apie normalaus skirstinio vidurkio reikšmę: Stujudento kriterijus
   vienai normaliajai imčiai_ (ČM III.3.3.4).
   Užkandžiais prekiaujanti firma nusprenė mėsainius su žuvimi pakeisti mėsainiais
   su bananais. Dvylikoje užkandinių per savaitę buvo parduota atitinkamai
   530, 540, 510, 500, 520, 532, 540, 515, 517, 522, 530 ir 510 naujųjų užkandžių.
   Anksčiau kiekviena užkandinė parduodavo vidutiniškai po 520 senųjų užkandžių
   per savaitę. Ar naujoji produkcija blogiau perkama? Reikšmingumo lygmuo 0.05.

```{r}
sales <- c(530, 540, 510, 500, 520, 532,
           540, 515, 517, 522, 530, 510)

alpha <- .05
mu_0 <- 520
```
   Patikrinkime _normalumo prielaidą_. _Kolmogorovo - Smirnovo kriterijus_:

```{r}
ks.test(sales, pnorm)
```
   _Normalumo prielaida_ galioja. Tikrinkime hipotezę:

   $$H: \mu \leq \mu_0, \mu_0 = 520$$

```{r}
t <- t.test(sales, alternative="g", mu=mu_0, conf.level=.95)
pv <- t$p.value
t
```
   $pv = `r pv` > \alpha = 0.05$, duomenys neprieštarauja hipotezei.
   Statistiškai, naujoji produkcija nėra blogiau perkama (imtis nedidelė).

   (b) _Hipotezė apie proporcijos reikšmę_ (ČM III.3.3.7). Naujo medikamento
   reklamoje teigiama, kad jis sukelia pašalines reakcijas ne daugiau kaip 1
   procentui pacientų . Ištyrus 1000 vaistą vartojusiu ligonių, nustatyta, kad
   pašalini poveikį pajuto 32 ligoniai. Ar duomenys neprieštarauja reklaminiam
   teiginiui? Reikšmingumo lygmuo 0.05.

   Tikrinkime hipotezę

   $$H: p = p_0, p_0 = 0.01 $$

```{r}
pv <- 2 * min(
           pbeta(0.01, 32, 1000 - 32 + 1),
           pbeta(0.01, 32 + 1, 1000 - 32)
          )
pv
```

   Čia formulės paiimtos iš `Pratybos1.pdf`. $pv = `r pv` < \alpha = 0.05$.
   Hipotezę $H$ atmetame. Statistiškai, galime teigti, kad duomenys prieštarauja
   reklaminiam teiginiui.

   (c) _Hipotezė apie proporcijos reikšmę_ (ČM III.3.10). Ekonomistas nori
   patikrinti, ar padaugėjo smulkių įmonių (procentais). Prieš dešimt metų jos
   sudarė 20 procentu visų įmonių. Šiuo metu iš 100 atsitiktinai parinktų įmoniu
   27 buvo smulkios. Reikšmingumo lygmuo 0.05.

   (d) _Hipotezė apie koreliacijos koeciento lygybę nuliui_ (ČM III.3.13).
   Duomenys apie pardavėjo stažą (metais) ir jo pradinį atlyginimą (sutartiniais
   vienetais) pateikti lentelėje. Ar atlyginimas priklauso nuo pardavėjo stažo?

   | Stažas | Atlyginimas | Stažas | Atlyginimas |
   |--------|-------------|--------|-------------|
   | 2      | 100         | 8      | 500         |
   | 1.5    | 300         | 7      | 400         |
   | 3      | 400         | 5      | 400         |
   | 10     | 600         | 4      | 250         |
   | 12     | 600         | 2      | 200         |
   | 4      | 300         | 1      | 100         |
   | 2      | 100         | 6      | 350         |

   (e) _Dviejų priklausomų normaliųjų imčių vidurkių palyginimas: Stjudento
   kriterijus._ Tiriamas fizinių pratimų poveikis svoriui. Parenkamos 5 moterys
   ir matuojamas ju svoris prieš ir po fizinių pratimų kurso. Gauti rezultatai:
   84, 97, 77, 91, 85 (prieš) ir 78, 95, 73, 88, 80 (po). Rasti 0.9 pasikliautinį
   intervalą svorių skirtumui ir patikrinti hipotezę: vidutinis svoris nepakinta.

***
  Padaryta su `r R.Version()$version.string`, `r R.Version()$platform`.
