---
title: "Statistinės duomenų analizės praktinės užduotys"
date: "2017"
output: pdf_document
---

10. __Tiesinė regresija__

   (a) _Vieno kintamojo tiesinė regresija_ (ČM II.5.2). Visuomeninis centras "Madam"
   kreipėsi į vyriausybę su prašymu visus valdininkus priversti lankyti jų
   centro organizuojamus džentelmeniškumo kursus. Kursų naudą pagrindė
   duomenimis, pateiktais lentelėje.

   |              |     |     |     |     |     |     |     |     |     |     |     |
   |--------------|-----|-----|-----|-----|-----|-----|-----|-----|-----|-----|-----|
   | Treniruotės  | 254 | 230 | 254 | 300 | 320 | 364 | 312 | 264 | 274 | 226 | 274 |
   | Komplimentai | 124 | 108 | 85  | 152 | 140 | 198 | 182 | 125 | 130 | 95  | 171 |
   | Treniruotės  | 234 | 274 | 306 | 234 | 252 | 340 | 364 | 324 | 368 | 286 | 318 |
   | Komplimentai | 102 | 115 | 109 | 115 | 134 | 213 | 155 | 188 | 204 | 85  | 148 |
   | Treniruotės  | 216 | 350 | 216 | 358 | 222 | 374 | 222 | 230 | 360 | 336 |     |
   | Komplimentai | 106 | 155 | 73  | 179 | 118 | 159 | 79  | 74  | 180 | 126 |     |

```{r}
dat.a <- matrix(c(254, 124,  230, 108,  254,  85,  300, 152,  320, 140,
                  364, 198,  312, 182,  264, 125,  274, 130,  226,  95,
                  274, 171,  234, 102,  274, 115,  306, 109,  234, 115,
                  252, 134,  340, 213,  364, 155,  324, 188,  368, 204,
                  286,  85,  318, 148,  216, 106,  350, 155,  216,  73,
                  358, 179,  222, 118,  374, 159,  222,  79,  230,  74,
                  360, 180,  336, 126),
                byrow = TRUE,
                nrow = 32, ncol = 2)

dat.a<-as.data.frame(dat.a)
colnames(dat.a) <- c("Treniruotes", "Komplimentai")
dat.a
```

   Joje užfiksuota, kiek kartų kiekvienas vyras kursuose treniravosi buti
   džentelmenu ($x$) ir kiek po to per menesį savo žmonai viešai pasakė
   komplimentų (skaičiavo uošvė). Ištirkite, ar tinka tiesinės regresijos
   modelis, ir padarykite prognozę, kiek komplimentų pasakys vyras, treniravęsis
   267 kartus. Sudarykite 95% prognozės ir vidurkio pasikliovimo intervalus.

```{r}
modelis.a <- lm(Komplimentai~Treniruotes, data = dat.a)
summary(modelis.a)
ats <- data.frame(267)
colnames(ats) <- c("Treniruotes")
predict(modelis.a, ats, interval="confidence")
plot(modelis.a)
hist(modelis.a$residuals)
confint(modelis.a, 'Treniruotes', level = 0.95)
```

   (b) _Vieno kintamojo tiesinė regresija_ (ČM II.5.3). Paplūdimio gelbėtojų tarnyba
   visą mėnesį fiksavo vandens temperatūrą ir maksimalų besimaudančiųjų
   skaičių. Duomenys pateikti lentelėje.

   |                     |    |    |    |    |    |    |    |    |    |    |    |     |
   |---------------------|----|----|----|----|----|----|----|----|----|----|----|-----|
   | Vandens temperatūra | 17 | 18 | 16 | 18 | 16 | 18 | 14 | 15 | 19 | 12 | 12 | 14  |
   | Mauduolių skaičius  | 79 | 83 | 78 | 82 | 78 | 81 | 74 | 76 | 84 | 71 | 72 | 73  |
   | Vandens temperatūra | 20 | 14 | 15 | 15 | 20 | 16 | 18 | 21 | 17 | 17 | 16 | 12  |
   | Mauduolių skaičius  | 85 | 76 | 76 | 77 | 86 | 79 | 82 | 88 | 81 | 82 | 79 | 120 |

```{r}
dat.b <- matrix(c(17, 79,  18, 83,  16, 78,  18, 82,  16, 78,
                  18, 81,  14, 74,  15, 76,  19, 84,  12, 71,
                  12, 72,  14, 73,  20, 85,  14, 76,  15, 76,
                  15, 77,  20, 86,  16, 79,  18, 82,  21, 88,
                  17, 81,  17, 82,  16, 79,  12, 120),
                byrow = TRUE,
                nrow = 24, ncol = 2)

dat.b<-as.data.frame(dat.b)
colnames(dat.b) <- c("vand_temp", "maud_sk")
dat.b
```

   Ištirkite, ar vandens temperatura įtakoja mauduolių skaičių. Reikšmingumo
   lygmuo $\alpha = 0.05$. Ką galima pasakyti apie regresijos modelį, pašalinus išskirtis?

```{r}
plot(dat.b)
modelis.b <- lm(maud_sk~vand_temp, data = dat.b)
summary(modelis.b)
hist(modelis.b$residuals)
confint(modelis.b, 'vand_temp', level = 0.95)

# without outliers
dat.b.wo <- dat.b[which(dat.b$maud_sk < 120),]
plot(dat.b.wo)
modelis.b.wo <- lm(maud_sk~vand_temp, data = dat.b.wo)
summary(modelis.b.wo)

hist(modelis.b.wo$residuals)
confint(modelis.b.wo, 'vand_temp', level = 0.95)
```

   (c) _Kelių kintamųjų tiesinė regresija._ (ČM II.6.1). Policijos komisaras
   pastebėjo, kad po kiekvienos stambesnės privatizacijos kai kurie valdininkai
   gauna iš _nežinomos tetos_ dovanų (palikimus). Duomenys apie dovanų vertę
   (tūkst. dolerių), privatizuotų objektų kainą (mln.eurų) ir konkurse
   dalyvavusių firmų skaičių pateikti lentelėje.

   |                        |       |      |      |      |      |      |      |      |
   |------------------------|-------|------|------|------|------|------|------|------|
   | Vertė ($x_1$)          | 88    | 83   | 88   | 78   | 70   | 80   | 61   | 78   |
   | Firmų skaičius ($x_2$) | 24    | 4    | 20   | 8    | 20   | 12   | 16   | 16   |
   | Dovana ($Y$)           | 106,5 | 74,5 | 93,5 | 80   | 85,5 | 91   | 80   | 85,5 |
   | Vertė ($x_1$)          | 87    | 82   | 87   | 77   | 69   | 79   | 60   | 77   |
   | Firmų skaičius ($x_2$) | 28    | 4    | 17   | 9    | 17   | 12   | 16   | 20   |
   | Dovana ($Y$)           | 108,6 | 75,6 | 97,6 | 81,2 | 86,6 | 92,1 | 81,1 | 86,6 |

```{r}
dat.c <- matrix(c(88, 24, 106.5,  83,  4, 74.5,  88, 20,  93.5,
                  78,  8,  80.0,  70, 20, 85.5,  80, 12,  91.0,
                  61, 16,  80.0,  78, 16, 85.5,  87, 28, 108.6,
                  82,  4,  75.6,  87, 17, 97.6,  77,  9,  81.2,
                  69, 17,  86.6,  79, 12, 92.1,  60, 16,  81.1,
                  77, 20,  86.6),
                byrow = TRUE,
                nrow = 16, ncol = 3)

dat.c<-as.data.frame(dat.c)
colnames(dat.c) <- c("x1", "x2", "y")
dat.c
```

   Kokią tetos dovaną prognozuotumete valdininkui, jei objektas privatizuotas
   už 90 mln. eurų, o konkurse dalyvavo 10 firmų? Ar šiems duomenims tinka
   tiesinės regresijos modelis?

```{r}
plot(dat.c)
modelis.c <- lm(y~x1+x2, data = dat.c)
summary(modelis.c)
hist(modelis.c$residuals)
ats <- data.frame(90, 10)
colnames(ats)<-c("x1", "x2")
predict(modelis.c, ats)
```

   (d) _Kelių kintamųjų tiesinė regresija_ (ČM II.6.2). Sporto apžvalgininkas
   tiria, kaip krepšinio komandos laimetų rungtynių procentas $Y$ priklauso
   nuo komandos biudžeto $x_1$ (mln.litų), vidutinio per rungtynes pelnyto
   taškų skaičiaus $x_2$ ir tritaškių pataikymo procento $x_3$. Duomenys apie 16
   krepšinio komandų pateikti lentelėje.

   |                    |      |      |      |      |      |      |      |      |
   |--------------------|------|------|------|------|------|------|------|------|
   | Pergalės ($Y$)     | 91   | 33   | 73   | 43   | 53   | 63   | 43   | 53   |
   | Biudžetas ($x_1$)  | 6    | 7    | 6,1  | 8    | 9,6  | 7,6  | 11,4 | 8    |
   | Taškai ($x_2$)     | 85   | 74   | 83   | 77   | 78   | 81   | 80   | 79   |
   | Tritaškiai ($x_3$) | 51,1 | 45,7 | 49,2 | 47   | 49   | 49   | 49   | 48,3 |
   | Pergalės ($Y$)     | 95   | 35   | 75   | 45   | 55   | 65   | 45   | 55   |
   | Biudžetas ($x_1$)  | 6,2  | 7,2  | 6,2  | 8,2  | 9,8  | 7,8  | 11,6 | 8,2  |
   | Taškai ($x_2$)     | 86   | 75   | 82   | 78   | 82   | 81   | 77   | 81   |
   | Tritaškiai ($x_3$) | 51,5 | 46,1 | 49,5 | 47,5 | 49,3 | 49,3 | 49,2 | 49   |

```{r}
dat.d <- matrix(c(91,  6.0, 85, 51.1,  33, 7.0, 74, 45.7,  73,  6.1, 83, 49.2,
                  43,  8.0, 77, 47.0,  53, 9.6, 78, 49.0,  63,  7.6, 81, 49.0,
                  43, 11.4, 80, 49.0,  53, 8.0, 79, 48.3,  95,  6.2, 86, 51.5,
                  35,  7.2, 75, 46.1,  75, 6.2, 82, 49.5,  45,  8.2, 78, 47.5,
                  55,  9.8, 82, 49.3,  65, 7.8, 81, 49.3,  45, 11.6, 77, 49.2,
                  55,  8.2, 81, 49.0),
                byrow = TRUE,
                nrow = 16, ncol = 4)

dat.d<-as.data.frame(dat.d)
colnames(dat.d) <- c("y", "x1", "x2", "x3")
dat.d
```

   Ar tiesinės regresijos modelis tinka? Ar visi kintamieji jame reikalingi?

```{r}
plot(dat.d)
modelis.d <- lm(y~., data = dat.d)
summary(modelis.d)
hist(modelis.d$residuals)
```

   Kintamasis $x_2$ nereikalingas.

***
  Padaryta su `r R.Version()$version.string`, `r R.Version()$platform`.
