---
title: "Statistinės duomenų analizės praktinės užduotys"
date: "2017"
output: pdf_document
---

9. __Dispersinė analizė.__

   (a) _Vienfaktorė dispersinė analizė: kelių normaliųjų vidurkių palyginimas._
   Iš darbininkų, aptarnaujančių didelės įmonės surinkimo konvejerį, buvo atrinkti
   4 darbininkai ir kiekvienam iš jų buvo užfiksuotas tam tikros detalės
   surinkimo laikas.

   | Darbininkas |      |      |      |      |      |      |      |      |
   |-------------|------|------|------|------|------|------|------|------|
   |      1      | 24,2 | 22,2 | 24,5 | 21,1 | 22,0 |      |      |      |
   |      2      | 19,4 | 21,1 | 16,2 | 21,2 | 21,6 | 17,9 | 19,6 |      |
   |      3      | 19,0 | 23,1 | 23,8 | 22,8 |      |      |      |      |
   |      4      | 19,9 | 15,7 | 15,2 | 19,8 | 18,9 | 16,1 | 16,2 | 18,5 |

   Ar skiriasi darbininkai pagal detalės surinkimo laiką?

```{r}
dat.a <- matrix(
                c(24.2, 1,  22.2, 1,  24.5, 1,  21.1, 1,  22.0, 1,
                  19.4, 2,  21.1, 2,  16.2, 2,  21.2, 2,  21.6, 2,
                  17.8, 2,  19.6, 2,  19.0, 3,  23.1, 3,  23.8, 3,
                  22.8, 3,  19.9, 4,  15.7, 4,  15.2, 4,  19.8, 4,
                  18.9, 4,  16.1, 4,  16.2, 4,  18.5, 4),
                byrow=TRUE,
                nrow=24,
                ncol=2
              )

dat.a <- as.data.frame(dat.a)
colnames(dat.a) <- c("sur_laik", "darb")

aov.a <- aov(darb~sur_laik, data = dat.a)
summary(aov.a)

```

   $pv = 0.00237 < \alpha = 0.05$, atmetama $H_0$, grupėse vidurkiai skiriasi.
   Duomenys leidžia teigti, jog darbininkai nevienodai greitai surenka detales.

   (b) _Vienfaktorė dispersinė analizė: kelių normaliųjų vidurkių palyginimas._
   (ČM II.2.2) Norėdamas rasti optimalų darbo režimą, firmos prezidentas trijuose
   vienodo našumo padaliniuose (kiekviename dirba po 6 darbuotojus) išbandė
   skirtingas 48 valandų darbo savaites: 5 dienų, 4 dienų ir 3.5 dienos.
   Eksperimentas vyko vienus metus. Lentelėje pateikta, kiek per vieną savaitę
   vidutiniškai kiekvienas darbuotojas pagamino detalių.

   | 5 dienos | 4 dienos | 3,5 dienos |
   |----------|----------|------------|
   |   360    |   340    |    371     |
   |   302    |   350    |    365     |
   |   333    |   306    |    303     |
   |   351    |   337    |    300     |
   |   329    |   371    |    336     |
   |   340    |   365    |    365     |

   Ar kuris nors savaitės darbo režimas davė statistiškai reikšmingai daugiau
   naudos nei likusieji?

```{r}
kiekis <- c(360, 302, 333, 351, 329, 340,
            340, 350, 306, 337, 371, 365,
            371, 365, 303, 300, 336, 365)
dienos <- c(rep("d5",6), rep("d4",6), rep("d3.5",6))
dat.b <- data.frame(kiekis, dienos)

aov.b <- aov(kiekis ~ as.factor(dienos), data = dat.b)
summary(aov.b)
```

   $pv = 0.834 > \alpha = 0.05$, neatmetama $H_0$, grupėse vidurkiai nesiskiria.
   Joks darbo režimas statistiškai reikšmingiau daugiau naudos nedavė.

   (c) _Vienfaktorė dispersinė analizė: kontrastai._ (ČM II.2.8) Kultūros savitumų
   tyrinėtojas skaičiavo, kiek gestų per dviejų valandų pranešimą padarė skirtingų
   šalių pranešėjai. Ar galima teigti, kad vidutinis kilikiečių gestikuliavimo
   lygis yra lygus nubų ir ilyrų vidutinių gestikuliavimo lygių vidurkiui?

   | Šalis    |    |    |    |    |    |    |    |    |    |    |    |    |    |    |    |
   |----------|----|----|----|----|----|----|----|----|----|----|----|----|----|----|----|
   | Nubija   | 41 | 37 | 40 | 36 | 28 | 38 | 44 | 27 | 28 | 39 | 41 | 39 | 42 | 35 | 44 |
   | Ilyrija  |  9 |  5 | 12 |  6 |  7 | 11 |  6 |  3 |  5 |  6 | 12 |  5 |  9 |  4 |  5 |
   | Kilikija | 19 | 21 | 15 | 21 | 23 | 27 | 31 | 16 | 15 | 14 | 19 | 17 | 15 | 28 | 27 |

   Šiame uždavinyje tikrinama hipotezė $H: \mu_3 = (\mu_1 + \mu_2) / 2$,
   ekvivalenti hipotezei $\mu_1 = \mu_2 - \mu_3 = 0$, todėl kontrastai čia yra
   $C_1 = 1, C_2 = 1, C_3 = -2$.

```{r}
gestai <- c(41, 37, 40, 36, 28, 38, 44, 27, 28, 39, 41, 39, 42, 35, 44,
            9, 5, 12, 6, 7, 11, 6, 3, 5, 6, 12, 5, 9, 4, 5,
            19, 21, 15, 21, 23, 27, 31, 16, 15, 14, 19, 17, 15, 28, 27)
salis <- as.factor(c(rep("Nubija",15), rep("Ilyrija",15), rep("Kilikija",15)))
dat.c <- data.frame(gestai, salis)

aov.c <- aov(gestai ~ salis,data = dat.c)
summary.aov(aov.c)
# p-value=0.834, neatmetama H0, grupese vidurkiai nesiskiria.

contrasts(dat.c$salis)<-c(1,1,-2)
summary.lm(aov(gestai ~ salis,data = dat.c))
```

   (d) _Dvifaktorė dispersinė analizė: hipotezių apie dviejų faktorių įtaką bei
   jų sąveiką tikrinimas._ (ČM II.3.1) Sąvoka "brangus" neretai asocijuojasi su
   sąvoka "geras". 54 tiriamieji buvo suskirstyti į tris grupes: valstiečius,
   verslininkus ir inteligentus. Kiekvienam tiriamajam buvo parodytas tas pats
   abstraktus paveikslas. Kartu buvo pasakoma viena iš trijų tariamų paveikslo
   kainų: maža, vidutinė arba didelė. Tiriamasis turėjo balais (iki 100)
   įvertinti paveikslą. Apklausos rezultatai pateikti lentelėse.

   |              |        Maža       |      Vidutinė     |       Didelė      |
   |--------------|-------------------|-------------------|-------------------|
   | Valstiečiai  | 52 50 48 51 53 52 | 55 63 52 64 59 62 | 55 55 56 55 54 54 |
   | Verslininkai | 47 45 45 44 46 43 | 65 56 66 57 69 60 | 78 72 76 75 74 77 |
   | Inteligentai | 56 60 58 61 57 62 | 70 75 71 74 72 75 | 73 73 69 76 72 70 |

   Ar skirtingų profesijų atstovai vienodai vertina abstraktųjį meną? Ar paveikslo
   kaina turi įtakos vertinimams? Ar kainos didėjimas vienodai paveikė visų
   profesijų atstovų nuomonę?

```{r}
dat.d <- data.frame(
  grupe=as.factor(
    c(
      rep("Valstietis", 18),
      rep("Verslininkas", 18),
      rep("Inteligentas", 18)
    )
  ),
  kaina=as.factor(
    rep(
      c(
        rep("Maza", 6),
        rep("Vidutine", 6),
        rep("Didele", 6)
      ),
    3)
  ),
  rezultatai=c(
    52, 50, 48, 51, 53, 52,
    55, 63, 52, 64, 59, 62,
    55, 55, 56, 55, 54, 54,
    47, 45, 45, 44, 46, 43,
    65, 56, 66, 57, 69, 60,
    78, 72, 76, 75, 74, 77,
    56, 60, 58, 61, 57, 62,
    70, 75, 71, 74, 72, 75,
    73, 73, 69, 76, 72, 70
  )
)

aov.d <- aov(rezultatai ~ grupe * kaina, data=dat.d)
summary(aov.d)
```

   Faktoriai `grupe`, `kaina`, ir jų saveika `grupe:kaina` yra reikšmingi,
   vadinasi balas priklauso ir nuo grupės, ir nuo kainos. Tačiau, be to,
   kainų didėjimas nevienodai paveikė skirtingų profesijų atstovų nuomonę,
   dėl sąveikos tarp faktorių.

   (e) (ČM II.3.2) Chemijos laboratorija išbandė tris valiklius (I, II ir III).
   Kiekvienu iš jų buvo valomos keturių rūšių dėmės (purvo, riebalų, vyno, rašalo)
   Stebėta, per kiek sekundžių dėmė išnyksta. Bandymas buvo pakartotas keturis kartus.
   Duomenys pateikti lentelėje.

   |     |    Purvo    |    Riebalų  |     Vyno    |    Rašalo   |
   |-----|-------------|-------------|-------------|-------------|
   | I   | 12 10  9 11 | 13 13 14 14 | 18 18 19 17 | 25 26 17 25 |
   | II  | 12 11 10 12 | 14 15 14 15 | 18 17 17 16 | 20 21 22 22 |
   | III |  8  9  9 10 | 16 13 15 14 | 17 18 18 19 | 24 24 24 25 |

   Ką galima pasakyti apie valiklių efektyvumą?

```{r}
dat.e <- data.frame(
  valiklis=as.factor(
    c(
      rep("I", 16),
      rep("II", 16),
      rep("III", 16)
    )
  ),
  deme=as.factor(
    rep(
      c(
        rep("Purvas", 4),
        rep("Riebalai", 4),
        rep("Vynas", 4),
        rep("Rasalas", 4)
      ),
    3)
  ),
  laikas=c(
    12, 10,  9, 11, 13, 13, 14, 14, 18, 18, 19, 17, 25, 26, 17, 25,
    12, 11, 10, 12, 14, 15, 14, 15, 18, 17, 17, 16, 20, 21, 22, 22,
     8,  9,  9, 10, 16, 13, 15, 14, 17, 18, 18, 19, 24, 24, 24, 25
  )
)

aov.e <- aov(laikas ~ valiklis * deme, data=dat.e)
summary(aov.e)
```

   Faktorius `deme` buvo reikšmingas, `valiklis` priešingai. Vadinasi, dėmės
   turėjo įtakos plovimo laikui. Tiesa, dėmės dėl sąveikos su valikliais turėjo
   nevienodą įtaką plovimo laikui, jis priklausė nuo naudojamo valiklio.

   (f) _Blokuotųjų duomenų vienfaktorė dispersinė analizė._ (ČM II.4.2) Prekybos
   centro vadybininkas ieško tinkamos vietos indų plovikliui "Laumė". Ploviklis
   savaitę buvo laikomas viršutinėje, vidurinėje ir apatinėje lentynose.
   Užfiksuota, kiek ploviklio indelių parduota. Eksperimente dalyvavo 7 parduotuvės,
   kuriose lentynų keitimo tvarka buvo randomizuota. Duomenys pateikti lentelėje.

   | Parduotuvė | Viršutinė | Vidurinė | Apatinė |
   |------------|-----------|----------|---------|
   | Pirma      |    10     |    12    |    8    |
   | Antra      |     5     |     6    |    4    |
   | Trečia     |    16     |    18    |   15    |
   | Ketvirta   |    30     |    38    |   25    |
   | Penkta     |    19     |    19    |   17    |
   | Šešta      |    29     |    30    |   24    |
   | Septinta   |    39     |    41    |   36    |

   Ar galima teigti, kad parduodamų ploviklių skaičius priklauso nuo to, kurioje
   lentynoje jie laikomi?

```{r}
dat.f  <- data.frame(
  parduotuve=as.factor(
    rep(
      c("Pirma", "Antra", "Trecia", "Ketvirta", "Penkta", "Sesta", "Septinta"),
      3
    )
  ),
  lentyna=as.factor(
    c(
      rep("virsutine", 7),
      rep("vidurine", 7),
      rep("apatine", 7)
    )
  ),
  pardavimai=c(
    10, 5, 16, 30, 19, 29, 39,
    12, 6, 18, 38, 19, 30, 41,
    8, 4, 15, 25, 17, 24, 36
  )
)

dependant.m  <- with(dat.f,
  cbind(
    pardavimai[lentyna=="virsutine"],
    pardavimai[lentyna=="vidurine"],
    pardavimai[lentyna=="apatine"]
  )
)

model.f <- lm(dependant.m ~ 1)
rfactor <- factor(c("virsutine", "vidurine", "apatine"))

# install.packages("car")
library(car)

aov.f  <- Anova(
  model.f,
  idata = data.frame(rfactor),
  idesign = ~rfactor,
  type="III"
)
summary(aov.f)
```
   Patikrinkime, ar patenkinta sferiškumo prielaida. (Ar parduotuvių blokai
   neįneša papildomos variacijos). _Mauchly Tests for Sphericity_ skiltyje,
   su p-reikšme $0.043$, (nelabai reikšmingai) sferiškumo hipotezę atmetame.
   Sferiškumo prielaida neišpildyta, tai žiūrime į _Greenhouse-Geisser_
   kriterijų, kur p-reikšmė $0.01188 < \alpha = 0.05$. Čia hipotezė atmetama,
   vadinasi teigti, jog pardavimai skirtingose lentynose skiriasi, šie duomenys
   leidžia. Tiesa, dėl sferiškumo sąlygos negaliojimo, blokuotųjų duomenų modelis
   nebuvo tinkamas.

   (g) _Blokuotųjų duomenų vienfaktorė dispersinė analizė._ (ČM II.4.4) Eksperimento
   metu buvo skaičiuota, kiek važiavimo klaidų padaro kiekvienas ką tik teises
   gavęs vairuotojas, važiuodamas kiekviena keturių skirtingų modelių mašina.
   Duomenys pateikti lentelėje.

   | Vairuotojas |  A  |  B  |  C  |  D  |
   |-------------|-----|-----|-----|-----|
   |      1      |  13 |  10 |  15 |  17 |
   |      2      |  12 |  11 |  14 |  15 |
   |      3      |  13 |  12 |  15 |  17 |
   |      4      |  20 |  20 |  26 |  28 |
   |      5      |  13 |  11 |  16 |  10 |
   |      6      |  17 |  22 |  27 |  26 |
   |      7      |  21 |  21 |  25 |  27 |
   |      8      |  16 |  12 |  14 |  16 |
   |      9      |  19 |  20 |  25 |  24 |
   |     10      |  21 |  21 |  24 |  26 |

   Ar visų modelių mašinomis važiuojama vienodai sėkmingai?

```{r}
dat.g <- data.frame(
  vairuotojas=as.factor(1:10),
  modelis=c(
    rep("A", 10),
    rep("B", 10),
    rep("C", 10),
    rep("D", 10)
  ),
  klaidos=c(
    13, 12, 13, 20, 13, 17, 21, 16, 19, 21, 10, 11, 12, 20, 11, 22, 21, 12, 20, 21,
    15, 14, 14, 26, 16, 27, 25, 14, 25, 24, 17, 15, 17, 28, 10, 26, 27, 16, 24, 26
  )
)

dependant.g <- with(dat.g,
  cbind(
    klaidos[modelis=="A"],
    klaidos[modelis=="B"],
    klaidos[modelis=="C"],
    klaidos[modelis=="D"]
  )
)

model.g <- lm(dependant.g ~ 1)
rfactor <- factor(c("A", "B", "C", "D"))

library(car)

aov.g  <- Anova(
  model.g,
  idata = data.frame(rfactor),
  idesign = ~rfactor,
  type="III"
)
summary(aov.g)
```

   Čia _Mauchly_ testo p-reikšmė $0.096502$, hipotezės nėra pagrindo atmesti.
   Sferiškumo prielaida tenkinama (Blokuotųjų duomenų modelis čia yra tinkamas).
   Toliau, _Greenhouse-Geisser_ kriterijaus p-reikšmė $0.0001145 < \alpha = 0.05
   \Rightarrow$ duomenys leidžia teigti, kad automobilių modeliai vairuotojams
   turėjo įtakos darant klaidas.


   (h) _Blokuotųjų duomenų dvifaktorė dispersinė analizė._ (ČM II.4.5) Sesijos
   metu studentai laiko keturis egzaminus (kalbos, politologijos, matematikos ir
   logikos). Duomenys pateikti lentelėje.

   | Lytis   | Kalbos | Politologijos | Matematikos | Logikos |
   |---------|--------|---------------|-------------|---------|
   | Vyrai   |   9    |      10       |      9      |    7    |
   |         |   7    |       8       |      7      |    5    |
   |         |   5    |       8       |      7      |    6    |
   |         |   7    |       8       |      6      |    3    |
   |         |   7    |       9       |      6      |    5    |
   |         |   9    |       8       |      7      |    6    |
   | Moterys |   6    |       5       |      5      |    2    |
   |         |   8    |       8       |      7      |    6    |
   |         |   9    |      10       |      8      |    8    |
   |         |  10    |      10       |     10      |    9    |
   |         |  10    |       9       |      8      |    6    |
   |         |   8    |       9       |      5      |    4    |

   Ar visi egzaminai išlaikyti vienodai gerai? Ar studentai ir studentės egzaminus
   išlaikė vienodai gerai? Ar kuris nors egzaminas itin patiko studentėms?

```{r}
dat.h <- data.frame(
  lytis=as.factor(c(rep("vyras", 6), rep("moteris", 6))),
  kalbos=c(9, 7, 5, 7, 7, 9, 6, 8, 9, 10, 10, 9),
  politologija=c(10, 8, 8, 8, 9, 8, 5, 8, 10, 10, 9, 9),
  matematika=c(9, 7, 7, 6, 6, 7, 5, 7, 8, 10, 8, 5),
  logika=c(7, 5, 6, 3, 5, 6, 2, 6, 8, 9, 6, 4)
)
```

   (i) _Blokuotųjų duomenų dvifaktorė dispersinė analizė._ (ČM 4.5 pvz.) Tris
   grupes karių apmokė skirtingi seržantai. Po apmokymo visų trijų grupių kariai
   šaudė į taikinius naudodami indėniškąjį (I), mongoliškąjį (M) ir patobulintąjį
   (su optiniu taikliu, P) lankus. Surinkti taškai pateikti lentelėje.

   | Grupė |  I  |  M  |  P  |
   |-------|-----|-----|-----|
   |   1   |  33 |  30 |  35 |
   |       |  32 |  31 |  34 |
   |       |  33 |  32 |  35 |
   |       |  32 |  30 |  36 |
   |       |  33 |  31 |  36 |
   |       |  27 |  32 |  37 |
   |   2   |  31 |  31 |  35 |
   |       |  36 |  32 |  34 |
   |       |  29 |  30 |  35 |
   |       |  31 |  31 |  34 |
   |       |  31 |  30 |  35 |
   |       |  30 |  29 |  35 |
   |   3   |  25 |  24 |  34 |
   |       |  24 |  23 |  33 |
   |       |  26 |  24 |  36 |
   |       |  25 |  25 |  35 |
   |       |  25 |  23 |  34 |
   |       |  26 |  24 |  35 |

   Ar galima teigti, kad skirtingų grupių karių taiklumas skiriasi? Ar galima
   teigti, kad ne iš visų lankų vienodai gerai pataikoma? Ką dar galima pasakyti
   apie seržantų darbą?

```{r}
dat.i <- data.frame(
  grupe=as.factor(c(rep(1, 6), rep(2, 6), rep(3, 6))),
  lankasI=c(33, 32, 33, 32, 33, 27, 31, 36, 29, 31, 31, 30, 25, 24, 26, 25, 25, 26),
  lankasM=c(30, 31, 32, 30, 31, 32, 31, 32, 30, 31, 30, 29, 24, 23, 24, 25, 23, 24),
  lankasP=c(35, 34, 35, 36, 36, 37, 35, 34, 35, 34, 35, 35, 34, 33, 36, 35, 34, 35)
)
```

***
   Padaryta su `r R.Version()$version.string`, `r R.Version()$platform`.
